---
title: "Estadistica Multidimencional"
author: "Angelo Alejandro Ibañez Hernandez 20212020007 <br> Alejandro Gomez Moyano 20222020073 <br> Juan David Córdoba Aguirre 20211020097 <br> Oscar Santiago Duran Benitez 20212020080"
date: "`r format(Sys.Date(), '%d/%m/%Y')`"
output:
  html_document:
    toc: true
    toc_depth: '2'
    df_print: paged
  html_notebook:
    toc: true
    toc_depth: 2
    number_sections: true
subtitle: "Analisis  de homicidios"
---

# PARTE 1 - CARGA Y RECONOCIMIENTO

## 1. Cargar el dataset:

```{r}
homicidios <- read.csv("Homicidios.csv", 
                       sep = ";", 
                       fileEncoding = "Latin1", 
                      check.names = TRUE)
# Corregir nombres de algunas columnas
library(dplyr)

homicidios <- homicidios %>% 
  rename(Dia = D.a, 
         Pais_Nacimiento = Pa.s.de.nacimiento,
         Profesion = Profesi.n,
         Clase_de_sitio = Clase.de.sitio,
         Arma_empleada = Arma.empleada,
         Movil_agresor = M.vil.Agresor,
         Movil_victima = M.vil.Victima,
         Estado_civil  = Estado.civil,
         Clase_de_empleado = Clase.de.empleado,
         Codigo_DANE = C.digo.DANE
         )
```

## 2. Mostrar:
### 2.1 head ()
```{r}
head(homicidios)
```
### 2.2 str()
```{r}
str(homicidios)
```
### 2.3 summary
```{r}
summary(homicidios)
```

## 3. Identificar:

### Número de variables

En total, el dataset contiene 20 variables. Esto se puede evidenciar gracias a  `str(homicidios)` distribuidas en la siguiente forma.

#### Variables cualitativas

18 variables cualitativas:

* Departamento
* Municipio
* Dia
* Barrio
* Zona
* Clase de sitio
* Arma empleada
* Movil Agresor
* Movil Victima
* Sexo
* Estado civil
* Pais de nacimiento
* Clase de empleo
* Profesión
* Escolaridad

#### Variables cuantitativas

2 variables cuantitativas

* Edad
* Cantidad

## 4. Explicar:

### ¿Qué tipo de información contiene el dataset?

En el dataset se encuentra dos tipos de informacion:

  * informacion sobre el lugar y el dia donde se cometio el asesinato, el arma que se uso y la forma de movilizarce del asesino.
  * informacion de la victima y la manera en la que se estaba movilizando.
  
