---
output: html_document
---

# PARTE 1 - CARGA Y RECONOCIMIENTO

## 1. Cargar el dataset:

```{r}
homicidios <- read.csv("Homicidios.csv", 
                       sep = ";", 
                       fileEncoding = "Latin1", 
                      check.names = TRUE)
# Corregir nombres de algunas columnas
library(dplyr)
homicidios <- homicidios %>% 
  rename(Dia = D.a, 
         Pais_Nacimiento = Pa.s.de.nacimiento,
         Profesion = Profesi.n)
```

## 2. Mostrar:

```{r}
head(homicidios)
str(homicidios)
summary(homicidios)
```

## 3. Identificar:

### Número de variables

En total, el dataset contiene 20 variables. Esto se puede evidenciar gracias a  `str(homicidios)`.

### Variables cualitativas

* Departamento
* Municipio
* Dia
* Barrio
* Zona
* Clase de sitio
* Arma empleada
* Movil Agresor
* Movil Victima
* Sexo
* Estado civil
* Pais de nacimiento
* Clase de empleo
* Profesión
* Escolaridad

### Variables cuantitativas

## 4. Explicar:

### ¿Qué tipo de información contiene el dataset?