---
title: "EDA_StudentDepre"
author: "Alejandro Gómez Moyano"
date: "2026-04-13"
output:
  html_document: default
  pdf_document: default
---

```{r setup, include=FALSE}
knitr::opts_chunk$set(echo = TRUE)
```

## Limpieza de datos y transformación de los datos

features como:

-   Degree
-   city
-   Profession
-   id

no aportan datos importantes entonces es viable quitarlo

```{r}
#install.packages("dplyr")
#install.packages("GGally")
```

```{r}

df <- read.csv("Student Depression Dataset.csv")

print(head(df))




```

hay variables categoricas que se pueden transformar en numericas:

-   Sleep Duration: tiene un variables como antes de 5 horas, 5-6 horas, 7-8 horas y más de 8. existe un otros pero es mejor eliminarlos ya que es un 0.08 porciento del total.

-   Dietary Habits: Unhealthy, Moderate y Healthy, eliminar other 12

-   Family History of Mental Illness: boolean

-   Have you ever had suicidal thoughts: boolean

```{r}

library(dplyr)
library(tidyr) 
library(GGally)


#eliminar others de Dietary.habits y horas de sueño

df_filtrado <- df %>%
  select(-id,-Degree,-City,-Profession)


df_filtrado <- df_filtrado %>%
  filter(!(Sleep.Duration=="Others" | Dietary.Habits=="Others" ))
    
df_filtrado <- mutate(df_filtrado, Have.you.ever.had.suicidal.thoughts.. = case_when(
  Have.you.ever.had.suicidal.thoughts.. =='No' ~ 0,             Dietary.Habits == 'Moderate' ~ 1,
  Have.you.ever.had.suicidal.thoughts.. =='Yes' ~ 1
  
  ))

df_filtrado <- mutate(df_filtrado, Family.History.of.Mental.Illness = case_when(
  Family.History.of.Mental.Illness =='No' ~ 0,             Dietary.Habits == 'Moderate' ~ 1,
  Family.History.of.Mental.Illness =='Yes' ~ 1
  ))

df_filtrado <- df_filtrado %>%
  mutate(Dietary.Habits = case_when(
    Dietary.Habits == 'Unhealthy' ~ 0,
    Dietary.Habits == 'Moderate'  ~ 1,
    Dietary.Habits == 'Healthy'   ~ 2,
    TRUE ~ NA_real_
  )) %>%
  drop_na(Dietary.Habits)

df_filtrado <- mutate(df_filtrado, Sleep.Duration = case_when(
  Sleep.Duration =='Less than 5 hours' ~ 0,             Sleep.Duration == '7-8 hours' ~ 1,
  Sleep.Duration =='5-6 hours' ~ 2,
  Sleep.Duration =='More than 8 hours' ~ 3,
  TRUE ~ NA_real_)) %>%
  drop_na(Sleep.Duration)

```

### Resultado

```{r}
print(head(df_filtrado))


df_numerico <- df_filtrado %>%
  select(-Gender)

```

```{r}

#cor_matrix <- cor(df_numerico, method = "pearson", use = "complete.obs")

ggcorr(df_numerico, label = TRUE, label_size = 2, label_round = 2, hjust = 0.9, layout.exp = 2)
```


# PARTE 4 - ANÁLISIS BIVARIADO


Haciendo uso de la matriz de correlación podemos identificar diferentes pares de relaciones, en su mayoría incluyen a la variables Depresión.






## Estrés financiero vs Depresión

```{r}

library(ggplot2)

# 1. Estrés Financiero vs Depresión (Boxplot)
ggplot(df_filtrado, aes(x = factor(Depression), y = Financial.Stress, fill = factor(Depression))) +
  geom_boxplot() +
  labs(title = "Relación entre Estrés Financiero y Depresión", x = "Depresión (0=No, 1=Sí)", y = "Nivel de Estrés Financiero") +
  theme_minimal()

```


## Horas de estudio vs Depresión

```{r}

library(ggplot2)



df_filtrado$Depression_Factor <- factor(df_filtrado$Depression, 
                                         levels = c(0, 1), 
                                         labels = c("Sin Depresión", "Con Depresión"))

# 2. Gráfico formal de Horas de Estudio vs Depresión
ggplot(df_filtrado, aes(x = Depression_Factor, y = Work.Study.Hours, fill = Depression_Factor)) +
  # Dibujamos el boxplot
  geom_boxplot(
    width = 0.5,               
    outlier.shape = 16,        
    outlier.size = 1.5,        
    outlier.alpha = 0.5,       
    color = "#2c3e50"          
  ) +
  # Etiquetas 
  labs(
    title = "Impacto de las Horas de Estudio en la Salud Mental",
    subtitle = "Comparativa de la distribución de horas diarias según presencia de depresión",
    x = "Estado del Estudiante",
    y = "Horas de Estudio por Día",
    caption = "Fuente: Student Depression Dataset"
  ) +
 
  scale_fill_manual(values = c("#A8DADC", "#E63946")) + 
  
  theme_minimal(base_size = 12) +
  theme(
    legend.position = "none",             
    plot.title = element_text(face = "bold", size = 14),
    panel.grid.minor = element_blank(),    
    panel.grid.major.x = element_blank()   
  )


```



```{r}
library(ggplot2)
library(dplyr)
library(ggplot2)


ggplot(data = df_filtrado) + 
  geom_bar(mapping = aes(x = factor(Dietary.Habits), fill = factor(Depression)), 
           position = "dodge", 
           color = "black") +
  scale_x_discrete(labels = c("0" = "Unhealthy", "1" = "Moderate", "2" = "Healthy")) +
  scale_fill_manual(values = c("#3498db", "#e74c3c"), 
                    labels = c("Sin Depresión", "Con Depresión")) +
  labs(title = "Relación entre Hábitos Alimenticios y Depresión",
       x = "Hábito Alimenticio",
       y = "Cantidad de Estudiantes",
       fill = "Estado") +
  theme_minimal()
```
```{r}
# Gráfico de Horas de Estudio vs Pensamientos Suicidas
ggplot(df_filtrado, aes(x = factor(Have.you.ever.had.suicidal.thoughts..), 
                        y = Work.Study.Hours, 
                        fill = factor(Have.you.ever.had.suicidal.thoughts..))) +
  geom_boxplot(alpha = 0.7, outlier.color = "red") +
  scale_x_discrete(labels = c("0" = "No", "1" = "Sí")) +
  scale_fill_manual(values = c("#2ecc71", "#e74c3c")) + # Verde para No, Rojo para Sí
  labs(title = "Relación: Horas de Estudio y Pensamientos Suicidas",
       x = "Pensamientos Suicidas",
       y = "Horas de Estudio Diarias") +
  theme_minimal() +
  theme(legend.position = "none")


```

```{r}
ggplot(df_filtrado, aes(x = factor(Depression), y = Academic.Pressure, fill = factor(Depression))) +
  geom_boxplot(width = 0.6, alpha = 0.8) +
  scale_x_discrete(labels = c("0" = "Sin Depresión", "1" = "Con Depresión")) +
  scale_fill_manual(values = c("#3498db", "#e74c3c")) +
  labs(title = "Presión Académica vs Depresión",
       x = "Estado",
       y = "Nivel de Presión") +
  theme_minimal() +
  theme(legend.position = "none")
```