---
title: "EDA_StudentDepre"
author: "Alejandro Gómez Moyano"
date: "2026-04-13"
output:
  html_document: default
  pdf_document: default
---

```{r setup, include=FALSE}
knitr::opts_chunk$set(echo = TRUE)
```

## Limpieza de datos y transformación de los datos

features como:

-   Degree
-   city
-   Profession
-   id

no aportan datos importantes entonces es viable quitarlo

```{r}
#install.packages("dplyr")
#install.packages("GGally")
```

```{r}

df <- read.csv("Student Depression Dataset.csv")

print(head(df))




```

hay variables categoricas que se pueden transformar en numericas:

-   Sleep Duration: tiene un variables como antes de 5 horas, 5-6 horas, 7-8 horas y más de 8. existe un otros pero es mejor eliminarlos ya que es un 0.08 porciento del total.

-   Dietary Habits: Unhealthy, Moderate y Healthy, eliminar other 12

-   Family History of Mental Illness: boolean

-   Have you ever had suicidal thoughts: boolean

```{r}

library(dplyr)
library(tidyr) 
library(GGally)


#eliminar others de Dietary.habits y horas de sueño

df_filtrado <- df %>%
  select(-id,-Degree,-City,-Profession)


df_filtrado <- df_filtrado %>%
  filter(!(Sleep.Duration=="Others" | Dietary.Habits=="Others" ))
    
df_filtrado <- mutate(df_filtrado, Have.you.ever.had.suicidal.thoughts.. = case_when(
  Have.you.ever.had.suicidal.thoughts.. =='No' ~ 0,             
  Have.you.ever.had.suicidal.thoughts.. =='Yes' ~ 1
  
  ))

df_filtrado <- mutate(df_filtrado, Family.History.of.Mental.Illness = case_when(
  Family.History.of.Mental.Illness =='No' ~ 0,             Dietary.Habits == 'Moderate' ~ 1,
  Family.History.of.Mental.Illness =='Yes' ~ 1
  ))

df_filtrado <- df_filtrado %>%
  mutate(Dietary.Habits = case_when(
    Dietary.Habits == 'Unhealthy' ~ 0,
    Dietary.Habits == 'Moderate'  ~ 1,
    Dietary.Habits == 'Healthy'   ~ 2,
    TRUE ~ NA_real_
  )) %>%
  drop_na(Dietary.Habits)

df_filtrado <- mutate(df_filtrado, Sleep.Duration = case_when(
  Sleep.Duration =='Less than 5 hours' ~ 0,             Sleep.Duration == '7-8 hours' ~ 1,
  Sleep.Duration =='5-6 hours' ~ 2,
  Sleep.Duration =='More than 8 hours' ~ 3,
  TRUE ~ NA_real_)) %>%
  drop_na(Sleep.Duration)

```

### Resultado

```{r}
print(head(df_filtrado))


df_numerico <- df_filtrado %>%
  select(-Gender)

```

```{r}

#cor_matrix <- cor(df_numerico, method = "pearson", use = "complete.obs")

ggcorr(df_numerico, label = TRUE, label_size = 2, label_round = 2, hjust = 0.9, layout.exp = 2)
```

# PARTE 4 - ANÁLISIS BIVARIADO

Haciendo uso de la matriz de correlación podemos identificar diferentes pares de relaciones, en su mayoría incluyen a la variable Depresión.

## Estrés financiero vs Depresión

```{r}

library(ggplot2)


# label para depresión
df_filtrado$Depression_Factor <- factor(df_filtrado$Depression, 
                                         levels = c(0, 1), 
                                         labels = c("Sin Depresión", "Con Depresión"))

# x depresión y y estrés financiero
ggplot(df_filtrado, aes(x = Depression_Factor, y = Financial.Stress, fill = Depression_Factor)) +
  geom_boxplot(width = 0.6, alpha = 0.8) +
  scale_fill_manual(values = c("#3498db", "#e74c3c")) + # Colores consistentes con tus otros gráficos
  labs(
    title = "Relación entre Estrés Financiero y Depresión",
    x = "Estado de Salud Mental",
    y = "Nivel de Estrés Financiero"
  ) +
  theme_minimal() +
  theme(legend.position = "none") # Quitamos la leyenda porque el eje X ya lo explica
```

-   **tipo**: Categórico vs numérico

-   **Gráfico**: boxplot

-   **Interpretación**: Se puede ver qué la mediana de personas que no sufren depresión está en 2, reflejando una mayoria de estres financiero entre 2 y 4, mientras que las que tienen depresión tienen un rango entre 3 a 5 el nivel de estrés financiero , la mediana muestra que está repartida de forma uniforme el estres entre 3 - 4 y 4 - 5.

-   **Conclusión**: el alto nivel de estrés financiera está más presente en la mitad de la  población con depresión, lo demuestra comparando las medianas con la mayoría del grupo sin depresión que mantienen en 2-4.

## Horas de estudio vs Depresión

```{r}




ggplot(df_filtrado, aes(x = Depression_Factor, y = Work.Study.Hours, fill = Depression_Factor)) +

  geom_boxplot(
    width = 0.5,               
    outlier.shape = 16,        
    outlier.size = 1.5,        
    outlier.alpha = 0.5,       
    color = "#2c3e50"          
  ) +
  # labels
  labs(
    title = "Impacto de las Horas de Estudio en la Salud Mental",
   
    x = "Estado de Salud Mental",
    y = "Horas de Estudio por Día",
   
  ) +
 
  scale_fill_manual(values = c("#A8DADC", "#e74c3c")) + 
  
  theme_minimal(base_size = 12) +
  theme(
    legend.position = "none",             
    plot.title = element_text(face = "bold", size = 14),
    panel.grid.minor = element_blank(),    
    panel.grid.major.x = element_blank()   
  )


```

-   **tipo**: Categórico vs numérico

-   **Gráfico**: boxplot

-   **Interpretación**: en la gráfica boxplot se puede ver qué la mayoría de  personas con depresión poseen menosrango de  horas de trabajo/ estudio, con una mediana de 8 con una forma más alargada inferior, igualando el rango de las personas sin depresión, pero estás la mayoria manejan un rango más alto.

-   **Conclusión**: la mayoria de personas con depresión tienen alta carga de horas de estudio y trabajo, en comparación con la mediana que no tiene depresión. estos manejan un poco menos carga laboral o de estudio.

```{r}



ggplot(data = df_filtrado) + 
  geom_bar(mapping = aes(x = factor(Dietary.Habits), fill = factor(Depression)), 
           position = "dodge", 
           color = "black") +
  scale_x_discrete(labels = c("0" = "No saludable", "1" = "Moderado", "2" = "Saludable")) +
  scale_fill_manual(values = c("#3498db", "#e74c3c"), 
                    labels = c("Sin Depresión", "Con Depresión")) +
  labs(title = "Relación entre Hábitos Alimenticios y Depresión",
       x = "Hábito Alimenticio",
       y = "Cantidad de Estudiantes",
       fill = "Estado") +
  theme_minimal()
```

-   **tipo**: Categórico vs numérico.

-   **Gráfico**: Grafico de doble barra.

-   **Interpretación**: En la gráfica de barras doble se puede ver qué en las barras de personas que tienen una dieta saludable hay más personas sin depresión, aunque la diferencia no es muy grande. En los otros 2 rangos menos saludables existe mayor presencia de gente con depresión, pero hay una mayor diferencia entre la cantidad con depresión que con la que no tiene depresión en la dieta no saludable.

-   **Conclusión**: Se puede ver cómo entre menos saludable es la dieta hay una mayor presencia de personas con depresión.

```{r}

ggplot(df_filtrado, aes(x = Depression_Factor, y = Academic.Pressure, fill = Depression_Factor)) +
  geom_boxplot(
    width = 0.5,
    outlier.colour = "#e74c3c", 
    outlier.shape = 16,
    outlier.size = 2,
    alpha = 0.7,
    color = "#2c3e50"
  ) +
  scale_fill_manual(values = c("#3498db", "#e74c3c")) +
  labs(
    title = "Distribución de la Presión Académica según Estado Mental",
    subtitle = "Comparativa de rangos intercuartílicos y medianas",
    x = "Estado de Salud Mental",
    y = "Nivel de Presión Académica"
   
  ) +
  theme_minimal(base_size = 13) +
  theme(
    legend.position = "none",
    plot.title = element_text(face = "bold", color = "#2c3e50"),
    panel.grid.minor = element_blank(),
    panel.grid.major.x = element_blank()
  )

```

-   **tipo**: Categórico vs numérico.

-   **Gráfico**: Boxplot.

-   **Interpretación**: los rangos que se manejan son casi completamente distintos,es un factor diferenciador, las medianas están separadas por dos puntos en la escala de presión academica, el rango intercuartilico es el mismo para ambos.

-   **Conclusión**: el nivel de presión academico es un factor que separa a ambos grupos( los que tienen y no tienen depresión), la mediana de cada grupo está muy alejada, además de estar uniformemente en el centro, una presión academica puede ser un factor que genere depresión según el gráfico.

```{r}

df_filtrado$Sleep_Grafico <- factor(df_filtrado$Sleep.Duration, #usar nueva columna para no afectar la transformación
                                     levels = c(0, 1, 2, 3), 
                                     labels = c("Menos de 5h", "5-6h", "7-8h", "Más de 8h"))

ggplot(df_filtrado, aes(x = Sleep_Grafico, fill = Depression_Factor)) +
  geom_bar(position = "dodge")  + # "dodge" pone las barras dobles
  scale_fill_manual(values = c("#3498db", "#e74c3c")) +
  labs(
    title = "Distribución de Depresión según Horas de Sueño",
    subtitle = "Comparativa de frecuencia por cantidad de descanso diario",
    x = "Duración del Sueño",
    y = "Cantidad de Estudiantes",
    fill = "Estado de Salud Mental"
  ) +
  theme_minimal() +
  theme(
    plot.title = element_text(face = "bold", size = 14),
    axis.title = element_text(face = "bold"),
    legend.position = "top" # Ponemos la leyenda arriba para que no estorbe
  )


```


-   **tipo**: Categórico vs numérico.

-   **Gráfico**: Barras dobles.

-   **Interpretación**: las  barras dobles muestran que no existe una gran diferencia entre el estado mental en las personas que duermen más de 8 horas pero a medida que duermen menos está diferencia se hace más grande.

-   **Conclusión**: la mayoría de personas con depresión del dataset duermen menos, está diferencia contra la población que no tiene depresión es cada vez más grande entre menos tiempo duermen.
