---
title: "AnĆ”lisis de la DepresiĆ³n Estudiantil"
author: Angelo Alejandro IbaĆ±ez Hernandez 20212020007 <br> Alejandro Gomez Moyano 20222020073 <br> Juan David CĆ³rdoba Aguirre 20211020097 <br> Oscar Santiago Duran Benitez 20212020080
date: "`r format(Sys.Date(), '%d/%m/%Y')`"
subtitle: Student Depression Dataset
output:
  html_document:
    toc: true
    toc_depth: 2
    df_print: paged
  html_notebook:
    toc: true
    toc_depth: 2
    number_sections: true
  word_document:
    toc: true
    toc_depth: 2
  pdf_document:
    latex_engine: xelatex   # š AQUĆ estĆ” el cambio importante
    toc: true
    toc_depth: 2
---

# PARTE 1 - DATASET

## 1. DescripciĆ³n del conjunto de datos

El dataset utilizado corresponde a un conjunto de datos sobre depresiĆ³n en estudiantes, el cual contiene informaciĆ³n relacionada con factores acadĆ©micos, personales y de salud mental.

Este dataset cuenta con aproximadamente 27,901 registros y 18 variables, incluyendo tanto variables cualitativas como cuantitativas.

### Tipo de problema

El conjunto de datos es adecuado para un problema de clasificaciĆ³n, ya que contiene una variable objetivo denominada `Depression`, la cual indica si un estudiante presenta depresiĆ³n (1) o no (0).

### JustificaciĆ³n del dataset

Este dataset es pertinente para un anĆ”lisis estadĆ­stico multidimensional debido a que:

- Contiene mĆŗltiples variables que describen diferentes dimensiones del individuo (acadĆ©mica, personal, econĆ³mica y psicolĆ³gica).
- Permite analizar relaciones entre variables que potencialmente influyen en la depresiĆ³n.
- Presenta una combinaciĆ³n de variables numĆ©ricas y categĆ³ricas, lo cual es ideal para anĆ”lisis univariado, bivariado y multivariado.

### Carga del Dataset

```{r}
data <- read.csv("Student Depression Dataset.csv", stringsAsFactors = FALSE)
```

---

# PARTE 2 - ANĆLISIS UNIVARIADO

En esta secciĆ³n se analizan todas las variables del dataset de manera individual. Se clasifican segĆŗn su tipo y se justifica su relevancia dentro del anĆ”lisis de depresiĆ³n estudiantil.

---

## š¹ ClasificaciĆ³n general de variables

### Variables cuantitativas
- Age
- Academic Pressure
- Work Pressure
- CGPA
- Study Satisfaction
- Job Satisfaction
- Work/Study Hours
- Financial Stress

### Variables cualitativas
- Gender
- City
- Profession
- Degree
- Sleep Duration
- Dietary Habits
- Suicidal Thoughts
- Family History of Mental Illness
- Depression

---

# š¹ VARIABLES CUANTITATIVAS

## Edad (Age)

### Tipo de variable
Cuantitativa discreta

### JustificaciĆ³n
La edad es fundamental en estudios de salud mental, ya que diferentes etapas de la vida presentan distintos niveles de vulnerabilidad psicolĆ³gica.

### GrĆ”ficos

```{r}
hist(data$Age, col = "steelblue", xlab = "Edad" , main = "DistribuciĆ³n de la Edad")
boxplot(data$Age, col = "steelblue",ylab = "Edad" , main = "Boxplot de la Edad")
mean(data$Age, na.rm = TRUE)
median(data$Age, na.rm = TRUE)
sd(data$Age, na.rm = TRUE)
```

La distribuciĆ³n muestra una alta concentraciĆ³n entre los 18 y 27 aĆ±os, lo cual confirma que la muestra representa principalmente estudiantes universitarios tradicionales. Sin embargo, la presencia de un segundo grupo entre los 28 y 35 aĆ±os evidencia una poblaciĆ³n no homogĆ©nea, posiblemente compuesta por estudiantes de posgrado o educaciĆ³n continua.

El boxplot evidencia valores atĆ­picos en edades superiores a 45 aĆ±os, lo que sugiere casos aislados. Estos no deben eliminarse automĆ”ticamente, pero sĆ­ considerarse en anĆ”lisis posteriores, ya que pueden introducir sesgos si no se controlan.

La edad no solo describe la poblaciĆ³n, sino que podria sugerir que la depresiĆ³n deberia analizarse considerando diferencias generacionales, ya que las causas pueden variar entre estudiantes jĆ³venes y adultos.

## PresiĆ³n AcadĆ©mica (Academic Pressure)

### Tipo de variable
Cuantitativa ordinal

### JustificaciĆ³n
Es una de las variables mĆ”s relevantes, ya que la carga acadĆ©mica es un factor directamente asociado con el estrĆ©s y la depresiĆ³n en estudiantes.

### GrĆ”ficos

```{r}
hist(data$Academic.Pressure, col = "steelblue", xlab = "PresiĆ³n AcadĆ©mica" , main = "DistribuciĆ³n de la PresiĆ³n AcadĆ©mica")
boxplot(data$Academic.Pressure, col = "steelblue",ylab = "PresiĆ³n AcadĆ©mica" , main = "Boxplot de la PresiĆ³n AcadĆ©mica")
mean(data$Academic.Pressure, na.rm = TRUE)
median(data$Academic.Pressure, na.rm = TRUE)
sd(data$Academic.Pressure, na.rm = TRUE)
```
La distribuciĆ³n se concentra en valores medios-altos (3 a 5), lo que indica que la presiĆ³n acadĆ©mica es una condiciĆ³n generalizada en la muestra.

La baja dispersiĆ³n relativa sugiere que la presiĆ³n no es un fenĆ³meno aislado, sino estructural dentro del entorno estudiantil.

MĆ”s que un factor diferenciador, la presiĆ³n acadĆ©mica parece ser una condiciĆ³n base del sistema educativo, por lo que su impacto en la depresiĆ³n debe analizarse en combinaciĆ³n con otras variables (no de forma aislada).

## PresiĆ³n Laboral (Work Pressure)

### JustificaciĆ³n
Permite analizar el impacto del trabajo en estudiantes que estudian y trabajan simultĆ”neamente.

### GrĆ”ficos

```{r}
hist(data$Work.Pressure, col = "steelblue", xlab = "PresiĆ³n Laboral" , main = "DistribuciĆ³n de la PresiĆ³n Laboral")
boxplot(data$Work.Pressure, col = "steelblue",ylab = "PresiĆ³n Laboral" , main = "Boxplot de la PresiĆ³n Laboral")
mean(data$Work.Pressure, na.rm = TRUE)
median(data$Work.Pressure, na.rm = TRUE)
sd(data$Work.Pressure, na.rm = TRUE)
```

La distribuciĆ³n estĆ” completamente sesgada hacia el valor 0, lo que indica ausencia casi total de presiĆ³n laboral.

Esta variable no tiene capacidad explicativa en este dataset y deberĆ­a:

  - eliminarse del modelo, o
  - utilizarse Ćŗnicamente para confirmar que la poblaciĆ³n es mayoritariamente no trabajadora.

## CGPA (Rendimiento acadĆ©mico)

### Tipo de variable
Cuantitativa continua

### JustificaciĆ³n
El rendimiento acadĆ©mico puede influir directamente en el bienestar emocional.

### GrĆ”ficos

```{r}
hist(data$CGPA, col = "steelblue", xlab = "CGPA" , main = "DistribuciĆ³n del Rendimiento acadĆ©mico")
boxplot(data$CGPA, col = "steelblue",ylab = "CGPA" , main = "Boxplot de la Rendimiento acadĆ©mico")
mean(data$CGPA, na.rm = TRUE)
median(data$CGPA, na.rm = TRUE)
sd(data$CGPA, na.rm = TRUE)
```

La distribuciĆ³n muestra una clara concentraciĆ³n en valores altos (7 a 10), con baja dispersiĆ³n.

Esto indica que:

  - la mayorĆ­a de estudiantes tiene buen rendimiento
  - no hay una gran variabilidad acadĆ©mica

El alto rendimiento no actĆŗa como factor protector contra la depresiĆ³n, Por el contrario, puede estar asociado a:

 - autoexigencia
 - presiĆ³n por mantener resultados

Esto sugerir una relaciĆ³n interesante:
āalto rendimiento ā  bienestar emocionalā

## EstrĆ©s financiero

### Tipo de variable
Cuantitativa ordinal

### JustificaciĆ³n
El estrĆ©s econĆ³mico es un factor clave en la salud mental.

### GrĆ”ficos

```{r}
hist(data$Financial.Stress, col = "steelblue", xlab = "EstrĆ©s financiero" , main = "DistribuciĆ³n del EstrĆ©s financiero")
boxplot(data$Financial.Stress, col = "steelblue",ylab = "EstrĆ©s financiero" , main = "Boxplot de la EstrĆ©s financiero")
mean(data$Financial.Stress, na.rm = TRUE)
median(data$Financial.Stress, na.rm = TRUE)
sd(data$Financial.Stress, na.rm = TRUE)
```
Aunque los valores se distribuyen entre 1 y 5, existe una concentraciĆ³n alrededor de 3 y 4, lo que indica niveles moderados a altos de estrĆ©s econĆ³mico.

No es correcto decir que es homogĆ©neo; porque hay suficiente variabilidad.

El estrĆ©s financiero sĆ­ puede ser un factor discriminante importante, especialmente porque:

  - no todos los estudiantes lo experimentan igual
  - puede interactuar con otras variables (horas de trabajo, sueĆ±o, etc.)

## Horas de estudio/trabajo (Work/Study Hours)

### JustificaciĆ³n
Relaciona carga diaria con fatiga.

### GrĆ”ficos

```{r}
hist(data$Work.Study.Hours, col = "steelblue", xlab = "Horas de estudio/trabajo" , main = "DistribuciĆ³n de Horas de estudio/trabajo")
boxplot(data$Work.Study.Hours, col = "steelblue",ylab = "Horas de estudio/trabajo" , main = "Boxplot de las Horas de estudio/trabajo")
mean(data$Work.Study.Hours, na.rm = TRUE)
median(data$Work.Study.Hours, na.rm = TRUE)
sd(data$Work.Study.Hours, na.rm = TRUE)
```
La distribuciĆ³n muestra una concentraciĆ³n entre 6 y 10 horas, con algunos valores extremos cercanos a 12.

El boxplot evidencia una asimetrĆ­a hacia valores altos, indicando que hay estudiantes con cargas significativamente elevadas.

Existe un grupo importante en riesgo de sobrecarga acadĆ©mica, lo que puede derivar en:

  - fatiga
  - burnout
  - alteraciones del sueĆ±o

## GĆ©nero (Gender)

### Tipo de variable
Cualitativa nominal

### JustificaciĆ³n
Permite analizar diferencias de depresiĆ³n entre hombres y mujeres.

### GrĆ”ficos

```{r}
barplot(table(data$Gender),
        main = "DistribuciĆ³n por GĆ©nero",
        col = c("coral", "steelblue"))
```

El grĆ”fico muestra una distribuciĆ³n relativamente balanceada (aunque puede haber ligera diferencia).

Por sĆ­ sola, esta variable no explica la depresiĆ³n, pero es fundamental en anĆ”lisis bivariados para detectar:

  - diferencias en prevalencia
  - vulnerabilidad diferencial

## Ciudad (City)

### JustificaciĆ³n
Puede capturar diferencias contextuales.

### GrĆ”ficos

```{r}
barplot(table(data$City),
        main = "DistribuciĆ³n por Ciudad",
        col = c("coral", "steelblue"))
length(unique(data$City))
```

La alta cardinalidad (52 ciudades) dificulta su anĆ”lisis univariado.

No es Ćŗtil de forma individual, pero tiene alto valor si se:

  - agrupa (por regiĆ³n, tamaĆ±o de ciudad)
  - usa en modelos predictivos

Sin embargo para el caso de este analisis no se tendra en cuenta pues no parece tener una relacion con las causas de la depresion como otras variables

## ProfesiĆ³n (Profession)

### GrĆ”ficos

```{r}
barplot(table(data$Profession),
        main = "DistribuciĆ³n por Profesion",
        col = c("coral", "steelblue"))
length(unique(data$Profession))
```
Similar a ciudad, presenta muchas categorĆ­as. Su anĆ”lisis univariado no es informativo, pero puede ser Ćŗtil en reducciĆ³n de dimensionalidad o agrupaciĆ³n.

## DuraciĆ³n del sueĆ±o (Sleep Duration)

### GrĆ”ficos

```{r}
barplot(table(data$Sleep.Duration),
        main = "DistribuciĆ³n por DuraciĆ³n del sueĆ±o",
        col = c("coral", "steelblue"))
```

Se observa predominancia menos de 5 horas, lo cual estĆ” por debajo del rango recomendado.

Esto evidencia un patrĆ³n preocupante: privaciĆ³n de sueĆ±o generalizada

Y esto estĆ” fuertemente relacionado con:

  - ansiedad
  - depresiĆ³n
  - bajo bienestar

## HĆ”bitos alimenticios (Dietary Habits)

### GrĆ”ficos

```{r}
barplot(table(data$Dietary.Habits),
        main = "DistribuciĆ³n por HĆ”bitos alimenticios",
        col = c("coral", "steelblue"))
```

Predominan hĆ”bitos moderados, pero existe presencia de categorĆ­as no saludables.

MĆ”s que un factor directo, parece actĆŗar como indicador de:
  - estilo de vida desorganizado
  - posible falta de autocuidado

## Pensamientos suicidas

### GrĆ”ficos

```{r}
barplot(table(data$Have.you.ever.had.suicidal.thoughts),
        main = "DistribuciĆ³n por Pensamientos Suicidas",
        col = c("coral", "steelblue"))
```

La presencia significativa de respuestas āYesā indica una poblaciĆ³n con alto riesgo psicolĆ³gico.

Esta es probablemente la variable mĆ”s predictiva de depresiĆ³n, y ademĆ”s:

  - refleja gravedad del problema
  - puede usarse como indicador temprano

## Historial familiar

### GrĆ”ficos

```{r}
barplot(table(data$Family.History.of.Mental.Illness),
        main = "DistribuciĆ³n por Historial familiar",
        col = c("coral", "steelblue"))
```

Existe una proporciĆ³n importante de estudiantes con antecedentes familiares.

Este factor podria sugerir:

  - predisposiciĆ³n genĆ©tica
  - influencia del entorno familiar


## Variable objetivo: DepresiĆ³n

### GrĆ”ficos

```{r}
barplot(table(data$Depression),
        main = "DistribuciĆ³n por DepresiĆ³n",
        col = c("coral", "steelblue"))
```

Se observa una proporciĆ³n de aproximadamente 58.5% con depresiĆ³n, lo cual indica:

  - el dataset estĆ” ligeramente desbalanceado hacia la clase positiva
  - alta prevalencia del fenĆ³meno
  - No es un problema raro ā es generalizado
  - Se justifica completamente el anĆ”lisis

---

# PARTE 4 - LIMPIEZA DE DATOS

## 1. VisualizaciĆ³n dataset base

```{r}
head(data)
str(data)
summary(data)

colSums(is.na(data))
```
### Interpretacion Inicial

La variable id no representa una caracterĆ­stica propia de los individuos, sino Ćŗnicamente un identificador de cada registro. Por esta razĆ³n, no aporta informaciĆ³n relevante para el anĆ”lisis y puede excluirse sin afectar la interpretaciĆ³n de los resultados.

La variable Age (Edad) presenta una media y una mediana muy cercanas, lo que sugiere una distribuciĆ³n aproximadamente simĆ©trica. AdemĆ”s, los valores se encuentran entre los 18 y los 59 aĆ±os, indicando que la muestra no estĆ” compuesta Ćŗnicamente por estudiantes de pregrado, sino tambiĆ©n por estudiantes de posgrado o personas que continĆŗan sus estudios en etapas posteriores de la vida. 

Las variables relacionadas con presiĆ³n muestran resultados diferentes. Por un lado, Academic Pressure (PresiĆ³n acadĆ©mica) se mide en una escala de 0 a 5 y tiene una media superior a 3, lo que evidencia que gran parte de los estudiantes percibe niveles relevantes de presiĆ³n acadĆ©mica. Por otro lado, Work Pressure (PresiĆ³n de trabajo) tiene una media de apenas 0.00043, es decir, prĆ”cticamente todos los registros toman el valor 0. Esto indica que la mayorĆ­a de los estudiantes no reporta presiĆ³n laboral o no se encuentra trabajando, por lo que esta variable no aporta informaciĆ³n importante para el objetivo del estudio.

De forma similar, las variables de satisfacciĆ³n tambiĆ©n presentan comportamientos contrastantes. La variable Study Satisfaction (SatisfacciĆ³n con el estudio), medida en una escala de 0 a 5, tiene una media ligeramente inferior a 3. Esto representa una percepciĆ³n neutral o levemente negativa hacia los estudios, lo que podrĆ­a asociarse con falta de motivaciĆ³n, cansancio o desconexiĆ³n acadĆ©mica. En contraste, Job Satisfaction (SatisfacciĆ³n con el trabajo) tiene valores prĆ”cticamente nulos, al igual que la presiĆ³n laboral, por lo que tampoco resulta Ćŗtil dentro del anĆ”lisis.

Respecto al desempeĆ±o acadĆ©mico, la variable CGPA (Rendimiento acadĆ©mico) presenta una media cercana a 8, lo que indica que, en general, los estudiantes tienen un buen rendimiento. Este resultado es importante porque sugiere que la presencia de depresiĆ³n en la poblaciĆ³n no necesariamente estĆ” vinculada a un bajo promedio acadĆ©mico. Es decir, un estudiante puede tener un buen desempeĆ±o y aun asĆ­ experimentar sĆ­ntomas de depresiĆ³n.

La variable Wor.Study.Hours (Horas de estudio/trabajo) tiene una media de 7.15 horas diarias y alcanza un mĆ”ximo de 12 horas. Esto podrĆ­a indicar que existe un grupo de estudiantes con una carga acadĆ©mica o laboral considerablemente alta, situaciĆ³n que puede favorecer el agotamiento, la fatiga o incluso el burnout.

Por su parte, Financial Stress (EstrĆ©s financiero) tambiĆ©n se mide en una escala de 0 a 5 y presenta una media superior a 3, lo que indica niveles moderados o altos de preocupaciĆ³n econĆ³mica dentro de la poblaciĆ³n. AdemĆ”s, esta es la Ćŗnica variable que contiene valores faltantes, con tres registros nulos.

Finalmente, la variable objetivo Depression (DepresiĆ³n) estĆ” codificada como 0 para estudiantes sin depresiĆ³n y 1 para estudiantes con depresiĆ³n. Su media es de 0.5855, lo que permite interpretar que aproximadamente el 58.5 % de los estudiantes de la muestra presenta depresiĆ³n. Este porcentaje es bastante alto y refuerza la importancia de analizar quĆ© factores acadĆ©micos, personales y econĆ³micos pueden estar influyendo en este fenĆ³meno.

#### Variables categoricas
  
Estas variables representan el contexto social, los habitos y los factores psicologicos
  
  - Gender
  - City
  - Profession
  - Sleep.Duration
  - Dietary.Habits
  - Degree
  - Suicidal thoughts
  - Family history

## 2. Eliminacion de duplicados

Se eliminan registros duplicados para garantizar que cada observaciĆ³n represente un individuo Ćŗnico.

```{r}
data <- unique(data)
```

## 3. Correccion de tipos de datos

Se convierten variables categĆ³ricas a tipo factor para permitir su correcto anĆ”lisis estadĆ­stico y visualizaciĆ³n.

```{r}
# Convertir variables categĆ³ricas a factor
data$Gender <- as.factor(data$Gender)
data$City <- as.factor(data$City)
data$Profession <- as.factor(data$Profession)
data$Sleep.Duration <- as.factor(data$Sleep.Duration)
data$Dietary.Habits <- as.factor(data$Dietary.Habits)
data$Have.you.ever.had.suicidal.thoughts <- as.factor(data$Have.you.ever.had.suicidal.thoughts)
data$Family.History.of.Mental.Illness <- as.factor(data$Family.History.of.Mental.Illness)
data$Depression <- as.factor(data$Depression)
```

## 4. Eliminacion de la variable ID 

Se elimina porque solo identifica registros, no aporta informacion para el analisis

```{r}
data$ID <- NULL
```

---

# PARTE 6. AnĆ”lisis Multivariado BĆ”sico

## Matriz de CorrelaciĆ³n

```{r}
library(dplyr)
data_num <- data %>%
  mutate(
    Sleep_Num = case_when(
      trimws(Sleep.Duration) == "Less than 5 hours" ~ 4,
      trimws(Sleep.Duration) == "5-6 hours" ~ 5.5,
      trimws(Sleep.Duration) == "7-8 hours" ~ 7.5,
      trimws(Sleep.Duration) == "More than 8 hours" ~ 9,
      TRUE ~ NA_real_
    ),
    Diet_Num = case_when(
      trimws(Dietary.Habits) == "Unhealthy" ~ 1,
      trimws(Dietary.Habits) == "Moderate" ~ 2,
      trimws(Dietary.Habits) == "Healthy" ~ 3,
      TRUE ~ NA_real_
    ),
    Depression_num = as.numeric(as.character(Depression)),
    
    Suicidal_Num = ifelse(trimws(Have.you.ever.had.suicidal.thoughts) == "Yes", 1, 0),
    Family_History_Num = ifelse(trimws(Family.History.of.Mental.Illness) == "Yes", 1, 0)
  ) %>%
  
  select(Age, Academic.Pressure, CGPA, Study.Satisfaction, 
         Work.Study.Hours,
         Sleep_Num, Diet_Num, Financial.Stress, 
         Suicidal_Num, Family_History_Num,
         Depression_num, Depression) %>% 
  na.omit()
```

```{r}
library(corrplot)
matriz_cor <- cor(data_num %>% select(-Depression))

# Crear una paleta de colores
colores <- colorRampPalette(c("#BB4444", "#EE9988", "#FFFFFF", "#77AADD", "#4477AA"))

# Graficar ocultando la diagonal para que se vea mĆ”s limpio
corrplot(matriz_cor, method = "color", type = "upper", 
         col = colores(200),
         tl.col = "black", tl.srt = 45, 
         addCoef.col = "black", number.cex = 0.7, 
         diag = FALSE, 
         title = "Matriz de CorrelaciĆ³n", mar=c(0,0,1,0))
```

### ĀæQuĆ© variables estĆ”n mas relacionadas?

La variable objetivo, ``Depression`, tiene una fuerte correlaciĆ³n positiva con `Academic.Pressure` (0.47) y `Financial.Stress` (0.36). Es decir, a mayor presiĆ³n acadĆ©mica y estrĆ©s financiero, mayor probabilidad de depresiĆ³n. Curiosamente, tiene una correlaciĆ³n negativa con `Age` (-0.23), sugiriendo que los estudiantes mĆ”s jĆ³venes del dataset son mĆ”s propensos a la depresiĆ³n. Un hallazgo clave es que el `CGPA` (promedio de notas) no tiene relaciĆ³n alguna con la depresiĆ³n (0.02). Como podrĆ­a ser intuitivo, la relaciĆ³n mĆ”s fuerte se encuentra con `Suicidal.Thoughts` (0.55), demostrando la alta relaciĆ³n que hay entre los pensamientos suicidas y la depresiĆ³n, siendo una relaciĆ³n predecible a nivel intuitivo, aunque dificil de decir si los pensamientos suicidas son causa de la depresiĆ³n o una consecuencia, pero lo cierto es que estan muy correlacionadas.

## ĀæQuĆ© patrones globales se observan?

Se observa que el estrĆ©s financiero y la presiĆ³n acadĆ©mica se mueven en la misma direcciĆ³n (tienen una correlaciĆ³n positiva entre sĆ­ del 0.15). El patrĆ³n global indica que la depresiĆ³n estudiantil en este dataset es un problema impulsado por factores de carga mental y econĆ³mica, mĆ”s que por el rendimiento acadĆ©mico numĆ©rico (notas).

## Coordenadas Paralelas

```{r}
library(GGally)

# 1. Creamos una columna temporal como factor para los colores
data_num$Depression_Factor <- as.factor(data_num$Depression_num)

# 2. Generamos el grĆ”fico
ggparcoord(data = data_num,
           columns = 1:10,
           groupColumn = "Depression_Factor",
           scale = "std", 
           alphaLines = 0.05) +
  scale_color_manual(values = c("0" = "#1f77b4", "1" = "#d62728")) +
  theme_minimal() +
  labs(title = "Coordenadas Paralelas (Agrupadas por DepresiĆ³n)",
       x = "Variables", y = "Valor Estandarizado") +
  theme(axis.text.x = element_text(angle = 45, hjust = 1))

# 3. Borramos la columna temporal para que no afecte la Parte 7 (Medidas descriptivas)
data_num$Depression_Factor <- NULL
```

### Brecha entre deprimidos y no deprimidos

Se observa una clara separaciĆ³n ("brecha") en los ejes de `Financial.Stress` y `Academic.Pressure`, donde la trayectoria del grupo con depresiĆ³n se ubica sistemĆ”ticamente por encima del grupo sin depresiĆ³n. Esto visualiza cĆ³mo estas dos cargas actĆŗan en conjunto para perfilar a un estudiante en riesgo." En el caso de `Suicidal.Thoughts` y `Family.History` se ve la brecha mĆ”s drĆ”stica y evidente de todas, en la que prĆ”cticamente todas las observaciones del grupo de deprimidos estĆ”n en la parte alta y ocurre lo mismo con los no deprimidos en la parte baja, tanto asĆ­ que parecen una sola linea, pero en realidad hay muchas observaciones concentradas ahĆ­.

### Puntos de cruce

El patrĆ³n global muestra una relaciĆ³n inversa entre el estrĆ©s y los hĆ”bitos. Mientras las lĆ­neas del grupo con depresiĆ³n alcanzan picos altos en presiĆ³n y estrĆ©s, caen drĆ”sticamente en los ejes de `Study.Satisfaction` y `Sleep_Num`. El perfil del estudiante con depresiĆ³n es el de un sistema sobrecargado y sin recuperaciĆ³n (poco sueĆ±o).

### Puntos de choque

Se puede evidenciar como en el eje del `CGPA` (rendimiento acadĆ©mico) las trayectorias de ambos grupos son casi idĆ©nticas. GrĆ”ficamente, esto demuestra que el rendimiento acadĆ©mico no discrimina entre un estudiante sano y uno deprimido en esta poblaciĆ³n. Esta informaciĆ³n es acorde a lo establecido en la matriz de correlaciĆ³n, en la cual tambiĆ©n se podĆ­a observar la prĆ”cticamente inexistente relaciĆ³n lineal entre `CGPA` y `Depression`.

### ĀæExisten grupos de observaciones similares?

SĆ­. Se pueden perfilar dos grupos claros: El grupo de riesgo (alta presiĆ³n, alto estrĆ©s financiero, peor dieta, historial familiar, ideaciones suicidas) y el grupo de bienestar (mayor satisfacciĆ³n de estudio, menor presiĆ³n, mejor alimentaciĆ³n, sin historial familiar, sin ideaciones suicidas).

# PARTE 7. Medidas descriptivas multivariantes

## Media Vectorial

```{r}
library(dplyr)
# ComparaciĆ³n de vectores de medias por grupo de depresiĆ³n
tabla_centroides <- data_num %>%
  group_by(Depression_num) %>%
  summarise(across(where(is.numeric), mean)) %>%
  print(width = Inf)
```

### ReafirmaciĆ³n de hallazgos anteriores

El hallazgo mĆ”s impactante se encuentra en la variable `Suicidal.Thoughts`. Mientras que en el grupo sin depresiĆ³n la media es de 0.32, en el grupo con depresiĆ³n se dispara a 0.85. Esto indica que el 85% de los estudiantes identificados con depresiĆ³n han experimentado pensamientos suicidas. Esta diferencia de 0.53 puntos es la distancia mĆ”s amplia entre ambos vectores, convirtiendo a esta variable en el principal marcador clĆ­nico del dataset.

Observamos un desplazamiento sistemĆ”tico hacia valores mĆ”s altos en los factores estresores para el grupo con depresiĆ³n:
* PresiĆ³n AcadĆ©mica: Aumenta de 2.36 a 3.69.
* Horas de Trabajo/Estudio: Sube de 6.24 a 7.81 horas diarias.
* EstrĆ©s Financiero: Se eleva de 2.52 a 3.58.

El estudiante deprimido promedio vive en un estado de "sobrecarga". No solo percibe mĆ”s presiĆ³n, sino que objetivamente dedica mĆ”s horas al dĆ­a a sus responsabilidades, lo que reduce su margen de recuperaciĆ³n.

En el vector del grupo con depresiĆ³n, las variables de bienestar muestran una caĆ­da:

*SueĆ±o (Sleep_Num): Cae de 6.53 a 6.20.
*Dieta (Diet_Num): Disminuye de 2.10 a 1.77.

Aunque la diferencia en horas de sueĆ±o parece pequeĆ±a, en tĆ©rminos poblacionales indica una tendencia a la privaciĆ³n crĆ³nica. Junto con una peor calidad de dieta, el centroide del grupo con depresiĆ³n refleja un abandono de los hĆ”bitos biolĆ³gicos bĆ”sicos.

## DispersiĆ³n

```{r}
matriz_cov <- cov(data_num %>% select(where(is.numeric)))
print("--- Matriz de Varianza-Covarianza ---")
print(round(matriz_cov, 2))
```

### ĀæQuĆ© tan dispersos estĆ”n los datos?

Se pueden encontrar covarianzas conjuntas crĆ­ticas: la relaciĆ³n entre Work.Study.Hours y Academic.Pressure (0.49) confirma que la carga horaria no es solo fatiga fĆ­sica, sino que crece de la mano con la presiĆ³n psicolĆ³gica. Asimismo, la covarianza positiva entre Financial.Stress y Academic.Pressure (0.30) sugiere que las tensiones econĆ³micas y acadĆ©micas no vienen solas; suelen presentarse como un bloque de presiĆ³n acumulada que aumenta la dispersiĆ³n del bienestar del estudiante.

```{r}
# Extraemos solo las varianzas (la diagonal de la matriz)
varianzas <- diag(matriz_cov)
print("--- Varianzas individuales (QuĆ© variables fluctĆŗan mĆ”s) ---")
print(round(sort(varianzas, decreasing = TRUE), 2))
```

### ĀæQuĆ© variables varĆ­an mĆ”s?

Observando las varianzas individuales (la diagonal principal), `Age` (24.07) y `Work.Study.Hours` (13.75) son las que mĆ”s fluctĆŗan. Sin embargo, cabe aclarar que esto se debe a la escala de medida. La edad se mide en aĆ±os y las horas de trabajo van en un rango amplio, mientras que variables como `Study.Satisfaction` o `Financial.Stress` se mueven en escalas mucho mĆ”s pequeĆ±as (ej. de 1 a 5), por lo que su varianza matemĆ”tica siempre serĆ” menor (alrededor de 1.8 a 2.0).

## Dependencia

```{r}
print("--- Dependencia (CorrelaciĆ³n) ---")
print(round(matriz_cor, 2))
```

### ĀæCĆ³mo se relacionan entre sĆ­?

La relaciĆ³n mĆ”s alarmante es la de Suicidal_Num con Depression_num (0.55). Esta es la correlaciĆ³n mĆ”s alta de todo el estudio, indicando que la depresiĆ³n en esta muestra estĆ” vinculada de manera casi intrĆ­nseca a un riesgo de vida.

Por otro lado, la PresiĆ³n AcadĆ©mica (0.47) y el EstrĆ©s Financiero (0.36) emergen como los dos motores externos mĆ”s fuertes de la depresiĆ³n. Es notable que el CGPA (0.02) prĆ”cticamente no tiene relaciĆ³n con el estado depresivo, lo que rompe el mito de que el buen rendimiento protege la salud mental. Finalmente, observamos una correlaciĆ³n negativa importante entre los HĆ”bitos Alimenticios (Diet_Num) y la DepresiĆ³n (-0.21), lo que sugiere que el deterioro de la salud fĆ­sica y la falta de autocuidado son seĆ±ales tempranas del colapso emocional.