---
title: "Entrega EDA"
author: Angelo Alejandro Ibañez Hernandez 20212020007 <br> Alejandro Gomez Moyano
  20222020073 <br> Juan David Córdoba Aguirre 20211020097 <br> Oscar Santiago Duran
  Benitez 20212020080
date: "`r format(Sys.Date(), '%d/%m/%Y')`"
output:
  html_document:
    toc: true
    toc_depth: '2'
    df_print: paged
  html_notebook:
    toc: true
    toc_depth: 2
    number_sections: true
  word_document:
    toc: true
    toc_depth: '2'
  pdf_document:
    toc: true
    toc_depth: '2'
subtitle: Student Depression Dataset
---

# Dataset

```{r}
library(dplyr)
# Cargar librerías necesarias
library(dplyr)
library(corrplot)
library(GGally)
library(ggplot2)

# Cargar datos
df <- read.csv("Student Depression Dataset.csv")

# Limpieza profunda
df_clean <- df %>%
  mutate(
    # trimws() quita espacios en blanco accidentales antes o después del texto
    Sleep_Num = case_when(
      trimws(Sleep.Duration) == "Less than 5 hours" ~ 4,
      trimws(Sleep.Duration) == "5-6 hours" ~ 5.5,
      trimws(Sleep.Duration) == "7-8 hours" ~ 7.5,
      trimws(Sleep.Duration) == "More than 8 hours" ~ 9,
      TRUE ~ NA_real_
    ),
    Diet_Num = case_when(
      trimws(Dietary.Habits) == "Unhealthy" ~ 1,
      trimws(Dietary.Habits) == "Moderate" ~ 2,
      trimws(Dietary.Habits) == "Healthy" ~ 3,
      TRUE ~ NA_real_
    )
  ) %>%
  # Seleccionar las columnas de interés
  select(Age, Academic.Pressure, CGPA, Study.Satisfaction, 
         Sleep_Num, Diet_Num, Work.Study.Hours, Financial.Stress, Depression) %>%
  # Borrar los NAs, después de todas las transformaciones
  na.omit()
```
# 6. Análisis Multivariado Básico

## Matriz de Correlación

Para la Matriz de Correlación, se descartarán las variables relacionadas con el trabajo, tales como 

```{r}
library(corrplot)
matriz_cor <- cor(df_clean)

# Crear una paleta de colores
colores <- colorRampPalette(c("#BB4444", "#EE9988", "#FFFFFF", "#77AADD", "#4477AA"))

# Graficar ocultando la diagonal para que se vea más limpio
corrplot(matriz_cor, method = "color", type = "upper", 
         col = colores(200),
         tl.col = "black", tl.srt = 45, 
         addCoef.col = "black", number.cex = 0.7, 
         diag = FALSE, 
         title = "Matriz de Correlación", mar=c(0,0,1,0))
```



```{r}

library("PerformanceAnalytics")
chart.Correlation(df_clean, histogram=TRUE, pch=19)

```

EXPLICAR AQUI PQ SE DESCARTARON TODAS LAS RELACIOINADAS CON WORK (LA GRAN MAYORIA SON STUDENTS Y LAS VARIABLES COMO WORK PRESSURE O WORK SATISFACTION SON TODAS CERO PRACTICAMENTE)

## Coordenadas Paralelas

```{r}
library(GGally)
# Convertimos 'Depression' a factor solo para colorear el gráfico
df_clean$Depression_Factor <- as.factor(df_clean$Depression)

# Generamos el gráfico
ggparcoord(data = df_clean, 
           columns = 1:8, # Usamos las primeras 8 columnas numéricas
           groupColumn = "Depression_Factor", 
           scale = "std", # Estandariza los datos para que encajen en el mismo gráfico
           alphaLines = 0.3) + # Hace las líneas un poco transparentes
  scale_color_manual(values = c("0" = "#1f77b4", "1" = "#d62728")) +
  theme_minimal() +
  labs(title = "Coordenadas Paralelas (Agrupadas por Depresión)",
       x = "Variables", y = "Valor Estandarizado") +
  theme(axis.text.x = element_text(angle = 45, hjust = 1))

# Restauramos la columna Depression a numérico para la sección 7
df_clean$Depression_Factor <- NULL
```

# 7. Medidas descriptivas multivariantes

## Media Vectorial

```{r}
# Calcula el promedio de cada columna.
media_vectorial <- colMeans(df_clean)
print("--- Media Vectorial (El estudiante promedio) ---")
print(round(media_vectorial, 2))
```

## Dispersión

```{r}
# --- DISPERSIÓN (Varianza y Matriz de Covarianza) ---
matriz_cov <- cov(df_clean)
print("--- Matriz de Varianza-Covarianza ---")
print(round(matriz_cov, 2))

# Extraemos solo las varianzas (la diagonal de la matriz)
varianzas <- diag(matriz_cov)
print("--- Varianzas individuales (Qué variables fluctúan más) ---")
print(round(sort(varianzas, decreasing = TRUE), 2))
```

## Dependencia

```{r}
print("--- Dependencia (Correlación) ---")
print(round(matriz_cor, 2))
```