---
title: "Análisis de la Depresión Estudiantil"
author: Angelo Alejandro Ibañez Hernandez 20212020007 <br> Alejandro Gomez Moyano 20222020073 <br> Juan David Córdoba Aguirre 20211020097 <br> Oscar Santiago Duran Benitez 20212020080
date: "`r format(Sys.Date(), '%d/%m/%Y')`"
subtitle: Student Depression Dataset
output:
  html_document:
    toc: true
    toc_depth: 2
    df_print: paged
  html_notebook:
    toc: true
    toc_depth: 2
    number_sections: true
  word_document:
    toc: true
    toc_depth: 2
  pdf_document:
    latex_engine: xelatex   # 👈 AQUÍ está el cambio importante
    toc: true
    toc_depth: 2
---

# PARTE 1 - DATASET

## 1. Descripción del conjunto de datos

El dataset utilizado corresponde a un conjunto de datos sobre depresión en estudiantes, el cual contiene información relacionada con factores académicos, personales y de salud mental.

Este dataset cuenta con aproximadamente 27,901 registros y 18 variables, incluyendo tanto variables cualitativas como cuantitativas.

### Tipo de problema

El conjunto de datos es adecuado para un problema de clasificación, ya que contiene una variable objetivo denominada `Depression`, la cual indica si un estudiante presenta depresión (1) o no (0).

### Justificación del dataset

Este dataset es pertinente para un análisis estadístico multidimensional debido a que:

- Contiene múltiples variables que describen diferentes dimensiones del individuo (académica, personal, económica y psicológica).
- Permite analizar relaciones entre variables que potencialmente influyen en la depresión.
- Presenta una combinación de variables numéricas y categóricas, lo cual es ideal para análisis univariado, bivariado y multivariado.

### Carga del Dataset

```{r}
data <- read.csv("Student Depression Dataset.csv", stringsAsFactors = FALSE)
```

---

# PARTE 2 - ANÁLISIS UNIVARIADO

En esta sección se analizan todas las variables del dataset de manera individual. Se clasifican según su tipo y se justifica su relevancia dentro del análisis de depresión estudiantil.

---

## 🔹 Clasificación general de variables

### Variables cuantitativas
- Age
- Academic Pressure
- Work Pressure
- CGPA
- Study Satisfaction
- Job Satisfaction
- Work/Study Hours
- Financial Stress

### Variables cualitativas
- Gender
- City
- Profession
- Degree
- Sleep Duration
- Dietary Habits
- Suicidal Thoughts
- Family History of Mental Illness
- Depression

---

# 🔹 VARIABLES CUANTITATIVAS

## Edad (Age)

### Tipo de variable
Cuantitativa discreta

### Justificación
La edad es fundamental en estudios de salud mental, ya que diferentes etapas de la vida presentan distintos niveles de vulnerabilidad psicológica.

### Gráficos

```{r}
hist(data$Age, col = "steelblue", xlab = "Edad" , main = "Distribución de la Edad")
boxplot(data$Age, col = "steelblue",ylab = "Edad" , main = "Boxplot de la Edad")
mean(data$Age, na.rm = TRUE)
median(data$Age, na.rm = TRUE)
sd(data$Age, na.rm = TRUE)
```

La distribución muestra una alta concentración entre los 18 y 27 años, lo cual confirma que la muestra representa principalmente estudiantes universitarios tradicionales. Sin embargo, la presencia de un segundo grupo entre los 28 y 35 años evidencia una población no homogénea, posiblemente compuesta por estudiantes de posgrado o educación continua.

El boxplot evidencia valores atípicos en edades superiores a 45 años, lo que sugiere casos aislados. Estos no deben eliminarse automáticamente, pero sí considerarse en análisis posteriores, ya que pueden introducir sesgos si no se controlan.

La edad no solo describe la población, sino que podria sugerir que la depresión deberia analizarse considerando diferencias generacionales, ya que las causas pueden variar entre estudiantes jóvenes y adultos.

## Presión Académica (Academic Pressure)

### Tipo de variable
Cuantitativa ordinal

### Justificación
Es una de las variables más relevantes, ya que la carga académica es un factor directamente asociado con el estrés y la depresión en estudiantes.

### Gráficos

```{r}
hist(data$Academic.Pressure, col = "steelblue", xlab = "Presión Académica" , main = "Distribución de la Presión Académica")
boxplot(data$Academic.Pressure, col = "steelblue",ylab = "Presión Académica" , main = "Boxplot de la Presión Académica")
mean(data$Academic.Pressure, na.rm = TRUE)
median(data$Academic.Pressure, na.rm = TRUE)
sd(data$Academic.Pressure, na.rm = TRUE)
```
La distribución se concentra en valores medios-altos (3 a 5), lo que indica que la presión académica es una condición generalizada en la muestra.

La baja dispersión relativa sugiere que la presión no es un fenómeno aislado, sino estructural dentro del entorno estudiantil.

Más que un factor diferenciador, la presión académica parece ser una condición base del sistema educativo, por lo que su impacto en la depresión debe analizarse en combinación con otras variables (no de forma aislada).

## Presión Laboral (Work Pressure)

### Justificación
Permite analizar el impacto del trabajo en estudiantes que estudian y trabajan simultáneamente.

### Gráficos

```{r}
hist(data$Work.Pressure, col = "steelblue", xlab = "Presión Laboral" , main = "Distribución de la Presión Laboral")
boxplot(data$Work.Pressure, col = "steelblue",ylab = "Presión Laboral" , main = "Boxplot de la Presión Laboral")
mean(data$Work.Pressure, na.rm = TRUE)
median(data$Work.Pressure, na.rm = TRUE)
sd(data$Work.Pressure, na.rm = TRUE)
```

La distribución está completamente sesgada hacia el valor 0, lo que indica ausencia casi total de presión laboral.

Esta variable no tiene capacidad explicativa en este dataset y debería:

  - eliminarse del modelo, o
  - utilizarse únicamente para confirmar que la población es mayoritariamente no trabajadora.

## CGPA (Rendimiento académico)

### Tipo de variable
Cuantitativa continua

### Justificación
El rendimiento académico puede influir directamente en el bienestar emocional.

### Gráficos

```{r}
hist(data$CGPA, col = "steelblue", xlab = "CGPA" , main = "Distribución del Rendimiento académico")
boxplot(data$CGPA, col = "steelblue",ylab = "CGPA" , main = "Boxplot de la Rendimiento académico")
mean(data$CGPA, na.rm = TRUE)
median(data$CGPA, na.rm = TRUE)
sd(data$CGPA, na.rm = TRUE)
```

La distribución muestra una clara concentración en valores altos (7 a 10), con baja dispersión.

Esto indica que:

  - la mayoría de estudiantes tiene buen rendimiento
  - no hay una gran variabilidad académica

El alto rendimiento no actúa como factor protector contra la depresión, Por el contrario, puede estar asociado a:

 - autoexigencia
 - presión por mantener resultados

Esto sugerir una relación interesante:
“alto rendimiento ≠ bienestar emocional”

## Estrés financiero

### Tipo de variable
Cuantitativa ordinal

### Justificación
El estrés económico es un factor clave en la salud mental.

### Gráficos

```{r}
hist(data$Financial.Stress, col = "steelblue", xlab = "Estrés financiero" , main = "Distribución del Estrés financiero")
boxplot(data$Financial.Stress, col = "steelblue",ylab = "Estrés financiero" , main = "Boxplot de la Estrés financiero")
mean(data$Financial.Stress, na.rm = TRUE)
median(data$Financial.Stress, na.rm = TRUE)
sd(data$Financial.Stress, na.rm = TRUE)
```
Aunque los valores se distribuyen entre 1 y 5, existe una concentración alrededor de 3 y 4, lo que indica niveles moderados a altos de estrés económico.

No es correcto decir que es homogéneo; porque hay suficiente variabilidad.

El estrés financiero sí puede ser un factor discriminante importante, especialmente porque:

  - no todos los estudiantes lo experimentan igual
  - puede interactuar con otras variables (horas de trabajo, sueño, etc.)

## Horas de estudio/trabajo (Work/Study Hours)

### Justificación
Relaciona carga diaria con fatiga.

### Gráficos

```{r}
hist(data$Work.Study.Hours, col = "steelblue", xlab = "Horas de estudio/trabajo" , main = "Distribución de Horas de estudio/trabajo")
boxplot(data$Work.Study.Hours, col = "steelblue",ylab = "Horas de estudio/trabajo" , main = "Boxplot de las Horas de estudio/trabajo")
mean(data$Work.Study.Hours, na.rm = TRUE)
median(data$Work.Study.Hours, na.rm = TRUE)
sd(data$Work.Study.Hours, na.rm = TRUE)
```
La distribución muestra una concentración entre 6 y 10 horas, con algunos valores extremos cercanos a 12.

El boxplot evidencia una asimetría hacia valores altos, indicando que hay estudiantes con cargas significativamente elevadas.

Existe un grupo importante en riesgo de sobrecarga académica, lo que puede derivar en:

  - fatiga
  - burnout
  - alteraciones del sueño

## Género (Gender)

### Tipo de variable
Cualitativa nominal

### Justificación
Permite analizar diferencias de depresión entre hombres y mujeres.

### Gráficos

```{r}
barplot(table(data$Gender),
        main = "Distribución por Género",
        col = c("coral", "steelblue"))
```

El gráfico muestra una distribución relativamente balanceada (aunque puede haber ligera diferencia).

Por sí sola, esta variable no explica la depresión, pero es fundamental en análisis bivariados para detectar:

  - diferencias en prevalencia
  - vulnerabilidad diferencial

## Ciudad (City)

### Justificación
Puede capturar diferencias contextuales.

### Gráficos

```{r}
barplot(table(data$City),
        main = "Distribución por Ciudad",
        col = c("coral", "steelblue"))
length(unique(data$City))
```

La alta cardinalidad (52 ciudades) dificulta su análisis univariado.

No es útil de forma individual, pero tiene alto valor si se:

  - agrupa (por región, tamaño de ciudad)
  - usa en modelos predictivos

Sin embargo para el caso de este analisis no se tendra en cuenta pues no parece tener una relacion con las causas de la depresion como otras variables

## Profesión (Profession)

### Gráficos

```{r}
barplot(table(data$Profession),
        main = "Distribución por Profesion",
        col = c("coral", "steelblue"))
length(unique(data$Profession))
```
Similar a ciudad, presenta muchas categorías. Su análisis univariado no es informativo, pero puede ser útil en reducción de dimensionalidad o agrupación.

## Duración del sueño (Sleep Duration)

### Gráficos

```{r}
barplot(table(data$Sleep.Duration),
        main = "Distribución por Duración del sueño",
        col = c("coral", "steelblue"))
```

Se observa predominancia menos de 5 horas, lo cual está por debajo del rango recomendado.

Esto evidencia un patrón preocupante: privación de sueño generalizada

Y esto está fuertemente relacionado con:

  - ansiedad
  - depresión
  - bajo bienestar

## Hábitos alimenticios (Dietary Habits)

### Gráficos

```{r}
barplot(table(data$Dietary.Habits),
        main = "Distribución por Hábitos alimenticios",
        col = c("coral", "steelblue"))
```

Predominan hábitos moderados, pero existe presencia de categorías no saludables.

Más que un factor directo, parece actúar como indicador de:
  - estilo de vida desorganizado
  - posible falta de autocuidado

## Pensamientos suicidas

### Gráficos

```{r}
barplot(table(data$Have.you.ever.had.suicidal.thoughts),
        main = "Distribución por Pensamientos Suicidas",
        col = c("coral", "steelblue"))
```

La presencia significativa de respuestas “Yes” indica una población con alto riesgo psicológico.

Esta es probablemente la variable más predictiva de depresión, y además:

  - refleja gravedad del problema
  - puede usarse como indicador temprano

## Historial familiar

### Gráficos

```{r}
barplot(table(data$Family.History.of.Mental.Illness),
        main = "Distribución por Historial familiar",
        col = c("coral", "steelblue"))
```

Existe una proporción importante de estudiantes con antecedentes familiares.

Este factor podria sugerir:

  - predisposición genética
  - influencia del entorno familiar


## Variable objetivo: Depresión

### Gráficos

```{r}
barplot(table(data$Depression),
        main = "Distribución por Depresión",
        col = c("coral", "steelblue"))
```

Se observa una proporción de aproximadamente 58.5% con depresión, lo cual indica:

  - el dataset está ligeramente desbalanceado hacia la clase positiva
  - alta prevalencia del fenómeno
  - No es un problema raro → es generalizado
  - Se justifica completamente el análisis

---

# PARTE 3 - LIMPIEZA DE DATOS

## 1. Visualización dataset base

```{r}
head(data)
str(data)
summary(data)

colSums(is.na(data))
```
### Interpretacion Inicial

La variable id no representa una característica propia de los individuos, sino únicamente un identificador de cada registro. Por esta razón, no aporta información relevante para el análisis y puede excluirse sin afectar la interpretación de los resultados.

La variable Age (Edad) presenta una media y una mediana muy cercanas, lo que sugiere una distribución aproximadamente simétrica. Además, los valores se encuentran entre los 18 y los 59 años, indicando que la muestra no está compuesta únicamente por estudiantes de pregrado, sino también por estudiantes de posgrado o personas que continúan sus estudios en etapas posteriores de la vida. 

Las variables relacionadas con presión muestran resultados diferentes. Por un lado, Academic Pressure (Presión académica) se mide en una escala de 0 a 5 y tiene una media superior a 3, lo que evidencia que gran parte de los estudiantes percibe niveles relevantes de presión académica. Por otro lado, Work Pressure (Presión de trabajo) tiene una media de apenas 0.00043, es decir, prácticamente todos los registros toman el valor 0. Esto indica que la mayoría de los estudiantes no reporta presión laboral o no se encuentra trabajando, por lo que esta variable no aporta información importante para el objetivo del estudio.

De forma similar, las variables de satisfacción también presentan comportamientos contrastantes. La variable Study Satisfaction (Satisfacción con el estudio), medida en una escala de 0 a 5, tiene una media ligeramente inferior a 3. Esto representa una percepción neutral o levemente negativa hacia los estudios, lo que podría asociarse con falta de motivación, cansancio o desconexión académica. En contraste, Job Satisfaction (Satisfacción con el trabajo) tiene valores prácticamente nulos, al igual que la presión laboral, por lo que tampoco resulta útil dentro del análisis.

Respecto al desempeño académico, la variable CGPA (Rendimiento académico) presenta una media cercana a 8, lo que indica que, en general, los estudiantes tienen un buen rendimiento. Este resultado es importante porque sugiere que la presencia de depresión en la población no necesariamente está vinculada a un bajo promedio académico. Es decir, un estudiante puede tener un buen desempeño y aun así experimentar síntomas de depresión.

La variable Wor.Study.Hours (Horas de estudio/trabajo) tiene una media de 7.15 horas diarias y alcanza un máximo de 12 horas. Esto podría indicar que existe un grupo de estudiantes con una carga académica o laboral considerablemente alta, situación que puede favorecer el agotamiento, la fatiga o incluso el burnout.

Por su parte, Financial Stress (Estrés financiero) también se mide en una escala de 0 a 5 y presenta una media superior a 3, lo que indica niveles moderados o altos de preocupación económica dentro de la población. Además, esta es la única variable que contiene valores faltantes, con tres registros nulos.

Finalmente, la variable objetivo Depression (Depresión) está codificada como 0 para estudiantes sin depresión y 1 para estudiantes con depresión. Su media es de 0.5855, lo que permite interpretar que aproximadamente el 58.5 % de los estudiantes de la muestra presenta depresión. Este porcentaje es bastante alto y refuerza la importancia de analizar qué factores académicos, personales y económicos pueden estar influyendo en este fenómeno.

#### Variables categoricas
  
Estas variables representan el contexto social, los habitos y los factores psicologicos
  
  - Gender
  - City
  - Profession
  - Sleep.Duration
  - Dietary.Habits
  - Degree
  - Suicidal thoughts
  - Family history

## 2. Eliminacion de duplicados

Se eliminan registros duplicados para garantizar que cada observación represente un individuo único.

```{r}
data <- unique(data)
```

## 3. Correccion de tipos de datos

Se convierten variables categóricas a tipo factor para permitir su correcto análisis estadístico y visualización.

```{r}
# Convertir variables categóricas a factor
data$Gender <- as.factor(data$Gender)
data$City <- as.factor(data$City)
data$Profession <- as.factor(data$Profession)
data$Sleep.Duration <- as.factor(data$Sleep.Duration)
data$Dietary.Habits <- as.factor(data$Dietary.Habits)
data$Have.you.ever.had.suicidal.thoughts <- as.factor(data$Have.you.ever.had.suicidal.thoughts)
data$Family.History.of.Mental.Illness <- as.factor(data$Family.History.of.Mental.Illness)
data$Depression <- as.factor(data$Depression)
```

## 4. Eliminacion de la variable ID 

Se elimina porque solo identifica registros, no aporta informacion para el analisis

```{r}
data$ID <- NULL
```

---

# PARTE 4 - ANÁLISIS BIVARIADO

En esta sección se analizan las relaciones entre pares de variables, especialmente aquellas que potencialmente influyen en la depresión estudiantil. Se utilizan visualizaciones apropiadas según el tipo de variables involucradas.

---

## 4.1 Preparación de datos para análisis bivariado

```{r}
library(ggplot2)
library(dplyr)

# Crear factor de depresión para etiquetas consistentes
data$Depression_Factor <- factor(data$Depression, 
                                  levels = c(0, 1), 
                                  labels = c("Sin Depresión", "Con Depresión"))

# Transformar variables categóricas ordinales a numéricas para análisis
data_bivariado <- data %>%
  mutate(
    Sleep_Num = case_when(
      trimws(Sleep.Duration) == "Less than 5 hours" ~ 0,
      trimws(Sleep.Duration) == "5-6 hours" ~ 1,
      trimws(Sleep.Duration) == "7-8 hours" ~ 2,
      trimws(Sleep.Duration) == "More than 8 hours" ~ 3,
      TRUE ~ NA_real_
    ),
    Diet_Num = case_when(
      trimws(Dietary.Habits) == "Unhealthy" ~ 0,
      trimws(Dietary.Habits) == "Moderate" ~ 1,
      trimws(Dietary.Habits) == "Healthy" ~ 2,
      TRUE ~ NA_real_
    ),
    Suicidal_Num = case_when(
      Have.you.ever.had.suicidal.thoughts == "No" ~ 0,
      Have.you.ever.had.suicidal.thoughts == "Yes" ~ 1,
      TRUE ~ NA_real_
    ),
    Family_History_Num = case_when(
      Family.History.of.Mental.Illness == "No" ~ 0,
      Family.History.of.Mental.Illness == "Yes" ~ 1,
      TRUE ~ NA_real_
    )
  ) %>%
  filter(!is.na(Sleep_Num), !is.na(Diet_Num))  # Eliminar "Others" de estas variables
```


## 4.2 Estrés financiero vs Depresión

**Tipo de análisis:** Categórica (Depresión) vs Numérica (Estrés Financiero)  
**Gráfico:** Boxplot

```{r}
ggplot(data_bivariado, aes(x = Depression_Factor, y = Financial.Stress, fill = Depression_Factor)) +
  geom_boxplot(width = 0.6, alpha = 0.8) +
  scale_fill_manual(values = c("#3498db", "#e74c3c")) +
  labs(
    title = "Relación entre Estrés Financiero y Depresión",
    x = "Estado de Salud Mental",
    y = "Nivel de Estrés Financiero (1-5)"
  ) +
  theme_minimal() +
  theme(legend.position = "none")
```
-   **Interpretación**: Se puede ver qué la mediana de personas que no sufren depresión está en 2, reflejando una mayoria de estres financiero entre 2 y 4, mientras que las que tienen depresión tienen un rango entre 3 a 5 el nivel de estrés financiero , la mediana muestra que está repartida de forma uniforme el estres entre 3 - 4 y 4 - 5.

-   **Conclusión**: el alto nivel de estrés financiera está más presente en la mitad de la  población con depresión, lo demuestra comparando las medianas con la mayoría del grupo sin depresión que mantienen en 2-4.

## 4.3 Horas de estudio/trabajo vs Depresión

**Tipo de análisis:** Categórica (Depresión) vs Numérica (Horas)
**Gráfico:** Boxplot

```{r}
ggplot(data_bivariado, aes(x = Depression_Factor, y = Work.Study.Hours, fill = Depression_Factor)) +
  geom_boxplot(width = 0.5, outlier.shape = 16, outlier.size = 1.5, 
               outlier.alpha = 0.5, color = "#2c3e50") +
  labs(
    title = "Impacto de las Horas de Estudio/Trabajo en la Salud Mental",
    x = "Estado de Salud Mental",
    y = "Horas de Estudio/Trabajo por Día"
  ) +
  scale_fill_manual(values = c("#A8DADC", "#e74c3c")) +
  theme_minimal(base_size = 12) +
  theme(
    legend.position = "none",
    plot.title = element_text(face = "bold", size = 14),
    panel.grid.minor = element_blank(),
    panel.grid.major.x = element_blank()
  )
```

-   **Interpretación**: en la gráfica boxplot se puede ver qué la mayoría de  personas con depresión poseen menosrango de  horas de trabajo/ estudio, con una mediana de 8 con una forma más alargada inferior, igualando el rango de las personas sin depresión, pero estás la mayoria manejan un rango más alto.

-   **Conclusión**: la mayoria de personas con depresión tienen alta carga de horas de estudio y trabajo, en comparación con la mediana que no tiene depresión. estos manejan un poco menos carga laboral o de estudio.


## 4.4 Hábitos alimenticios vs Depresión

**Tipo de análisis:** Categórica ordinal vs Categórica nominal
**Gráfico:** Barras agrupadas (dodge)

```{r}
ggplot(data_bivariado, aes(x = factor(Diet_Num), fill = Depression_Factor)) +
  geom_bar(position = "dodge", color = "black") +
  scale_x_discrete(labels = c("0" = "No saludable", "1" = "Moderado", "2" = "Saludable")) +
  scale_fill_manual(values = c("#3498db", "#e74c3c")) +
  labs(
    title = "Relación entre Hábitos Alimenticios y Depresión",
    x = "Hábito Alimenticio",
    y = "Cantidad de Estudiantes",
    fill = "Estado"
  ) +
  theme_minimal()
```

-   **Interpretación**: En la gráfica de barras doble se puede ver qué en las barras de personas que tienen una dieta saludable hay más personas sin depresión, aunque la diferencia no es muy grande. En los otros 2 rangos menos saludables existe mayor presencia de gente con depresión, pero hay una mayor diferencia entre la cantidad con depresión que con la que no tiene depresión en la dieta no saludable.

-   **Conclusión**: Se puede ver cómo entre menos saludable es la dieta hay una mayor presencia de personas con depresión.

## 4.5 Presión académica vs Depresión

**Tipo de análisis:** Categórica (Depresión) vs Numérica ordinal
**Gráfico:** Boxplot

```{r}
ggplot(data_bivariado, aes(x = Depression_Factor, y = Academic.Pressure, fill = Depression_Factor)) +
  geom_boxplot(width = 0.5, outlier.colour = "#e74c3c", outlier.shape = 16,
               outlier.size = 2, alpha = 0.7, color = "#2c3e50") +
  scale_fill_manual(values = c("#3498db", "#e74c3c")) +
  labs(
    title = "Distribución de la Presión Académica según Estado Mental",
    subtitle = "Comparativa de rangos intercuartílicos y medianas",
    x = "Estado de Salud Mental",
    y = "Nivel de Presión Académica (0-5)"
  ) +
  theme_minimal(base_size = 13) +
  theme(
    legend.position = "none",
    plot.title = element_text(face = "bold", color = "#2c3e50"),
    panel.grid.minor = element_blank(),
    panel.grid.major.x = element_blank()
  )
```

-   **Interpretación**: los rangos que se manejan son casi completamente distintos,es un factor diferenciador, las medianas están separadas por dos puntos en la escala de presión academica, el rango intercuartilico es el mismo para ambos.

-   **Conclusión**: el nivel de presión academico es un factor que separa a ambos grupos( los que tienen y no tienen depresión), la mediana de cada grupo está muy alejada, además de estar uniformemente en el centro, una presión academica puede ser un factor que genere depresión según el gráfico.

## 4.6 Duración del sueño vs Depresión

**Tipo de análisis:** Categórica ordinal vs Categórica nominal
**Gráfico:** Barras agrupadas (dodge)

```{r}
data_bivariado$Sleep_Grafico <- factor(data_bivariado$Sleep_Num,
                                        levels = c(0, 1, 2, 3),
                                        labels = c("Menos de 5h", "5-6h", "7-8h", "Más de 8h"))

ggplot(data_bivariado, aes(x = Sleep_Grafico, fill = Depression_Factor)) +
  geom_bar(position = "dodge") +
  scale_fill_manual(values = c("#3498db", "#e74c3c")) +
  labs(
    title = "Distribución de Depresión según Horas de Sueño",
    subtitle = "Comparativa de frecuencia por cantidad de descanso diario",
    x = "Duración del Sueño",
    y = "Cantidad de Estudiantes",
    fill = "Estado de Salud Mental"
  ) +
  theme_minimal() +
  theme(
    plot.title = element_text(face = "bold", size = 14),
    axis.title = element_text(face = "bold"),
    legend.position = "top"
  )
```

-   **Interpretación**: las  barras dobles muestran que no existe una gran diferencia entre el estado mental en las personas que duermen más de 8 horas pero a medida que duermen menos está diferencia se hace más grande.

-   **Conclusión**: la mayoría de personas con depresión del dataset duermen menos, está diferencia contra la población que no tiene depresión es cada vez más grande entre menos tiempo duermen.

# PARTE 6. Análisis Multivariado Básico

## Matriz de Correlación

```{r}
library(dplyr)
data_num <- data %>%
  mutate(
    Sleep_Num = case_when(
      trimws(Sleep.Duration) == "Less than 5 hours" ~ 4,
      trimws(Sleep.Duration) == "5-6 hours" ~ 5.5,
      trimws(Sleep.Duration) == "7-8 hours" ~ 7.5,
      trimws(Sleep.Duration) == "More than 8 hours" ~ 9,
      TRUE ~ NA_real_
    ),
    Diet_Num = case_when(
      trimws(Dietary.Habits) == "Unhealthy" ~ 1,
      trimws(Dietary.Habits) == "Moderate" ~ 2,
      trimws(Dietary.Habits) == "Healthy" ~ 3,
      TRUE ~ NA_real_
    ),
    Depression_num = as.numeric(as.character(Depression)),
    
    Suicidal_Num = ifelse(trimws(Have.you.ever.had.suicidal.thoughts) == "Yes", 1, 0),
    Family_History_Num = ifelse(trimws(Family.History.of.Mental.Illness) == "Yes", 1, 0)
  ) %>%
  
  select(Age, Academic.Pressure, CGPA, Study.Satisfaction, 
         Work.Study.Hours,
         Sleep_Num, Diet_Num, Financial.Stress, 
         Suicidal_Num, Family_History_Num,
         Depression_num, Depression) %>% 
  na.omit()
```

```{r}
library(corrplot)
matriz_cor <- cor(data_num %>% select(-Depression))

# Crear una paleta de colores
colores <- colorRampPalette(c("#BB4444", "#EE9988", "#FFFFFF", "#77AADD", "#4477AA"))

# Graficar ocultando la diagonal para que se vea más limpio
corrplot(matriz_cor, method = "color", type = "upper", 
         col = colores(200),
         tl.col = "black", tl.srt = 45, 
         addCoef.col = "black", number.cex = 0.7, 
         diag = FALSE, 
         title = "Matriz de Correlación", mar=c(0,0,1,0))
```

### ¿Qué variables están mas relacionadas?

La variable objetivo, ``Depression`, tiene una fuerte correlación positiva con `Academic.Pressure` (0.47) y `Financial.Stress` (0.36). Es decir, a mayor presión académica y estrés financiero, mayor probabilidad de depresión. Curiosamente, tiene una correlación negativa con `Age` (-0.23), sugiriendo que los estudiantes más jóvenes del dataset son más propensos a la depresión. Un hallazgo clave es que el `CGPA` (promedio de notas) no tiene relación alguna con la depresión (0.02). Como podría ser intuitivo, la relación más fuerte se encuentra con `Suicidal.Thoughts` (0.55), demostrando la alta relación que hay entre los pensamientos suicidas y la depresión, siendo una relación predecible a nivel intuitivo, aunque dificil de decir si los pensamientos suicidas son causa de la depresión o una consecuencia, pero lo cierto es que estan muy correlacionadas.

## ¿Qué patrones globales se observan?

Se observa que el estrés financiero y la presión académica se mueven en la misma dirección (tienen una correlación positiva entre sí del 0.15). El patrón global indica que la depresión estudiantil en este dataset es un problema impulsado por factores de carga mental y económica, más que por el rendimiento académico numérico (notas).

## Coordenadas Paralelas

```{r}
# library(GGally)
# 
# # 1. Creamos una columna temporal como factor para los colores
# data_num$Depression_Factor <- as.factor(data_num$Depression_num)
# 
# # 2. Generamos el gráfico
# ggparcoord(data = data_num,
#            columns = 1:10,
#            groupColumn = "Depression_Factor",
#            scale = "std", 
#            alphaLines = 0.05) +
#   scale_color_manual(values = c("0" = "#1f77b4", "1" = "#d62728")) +
#   theme_minimal() +
#   labs(title = "Coordenadas Paralelas (Agrupadas por Depresión)",
#        x = "Variables", y = "Valor Estandarizado") +
#   theme(axis.text.x = element_text(angle = 45, hjust = 1))
# 
# # 3. Borramos la columna temporal para que no afecte la Parte 7 (Medidas descriptivas)
# data_num$Depression_Factor <- NULL
```

### Brecha entre deprimidos y no deprimidos

Se observa una clara separación ("brecha") en los ejes de `Financial.Stress` y `Academic.Pressure`, donde la trayectoria del grupo con depresión se ubica sistemáticamente por encima del grupo sin depresión. Esto visualiza cómo estas dos cargas actúan en conjunto para perfilar a un estudiante en riesgo." En el caso de `Suicidal.Thoughts` y `Family.History` se ve la brecha más drástica y evidente de todas, en la que prácticamente todas las observaciones del grupo de deprimidos están en la parte alta y ocurre lo mismo con los no deprimidos en la parte baja, tanto así que parecen una sola linea, pero en realidad hay muchas observaciones concentradas ahí.

### Puntos de cruce

El patrón global muestra una relación inversa entre el estrés y los hábitos. Mientras las líneas del grupo con depresión alcanzan picos altos en presión y estrés, caen drásticamente en los ejes de `Study.Satisfaction` y `Sleep_Num`. El perfil del estudiante con depresión es el de un sistema sobrecargado y sin recuperación (poco sueño).

### Puntos de choque

Se puede evidenciar como en el eje del `CGPA` (rendimiento académico) las trayectorias de ambos grupos son casi idénticas. Gráficamente, esto demuestra que el rendimiento académico no discrimina entre un estudiante sano y uno deprimido en esta población. Esta información es acorde a lo establecido en la matriz de correlación, en la cual también se podía observar la prácticamente inexistente relación lineal entre `CGPA` y `Depression`.

### ¿Existen grupos de observaciones similares?

Sí. Se pueden perfilar dos grupos claros: El grupo de riesgo (alta presión, alto estrés financiero, peor dieta, historial familiar, ideaciones suicidas) y el grupo de bienestar (mayor satisfacción de estudio, menor presión, mejor alimentación, sin historial familiar, sin ideaciones suicidas).

# PARTE 7. Medidas descriptivas multivariantes

## Media Vectorial

```{r}
library(dplyr)
# Comparación de vectores de medias por grupo de depresión
tabla_centroides <- data_num %>%
  group_by(Depression_num) %>%
  summarise(across(where(is.numeric), mean)) %>%
  print(width = Inf)
```

### Reafirmación de hallazgos anteriores

El hallazgo más impactante se encuentra en la variable `Suicidal.Thoughts`. Mientras que en el grupo sin depresión la media es de 0.32, en el grupo con depresión se dispara a 0.85. Esto indica que el 85% de los estudiantes identificados con depresión han experimentado pensamientos suicidas. Esta diferencia de 0.53 puntos es la distancia más amplia entre ambos vectores, convirtiendo a esta variable en el principal marcador clínico del dataset.

Observamos un desplazamiento sistemático hacia valores más altos en los factores estresores para el grupo con depresión:
* Presión Académica: Aumenta de 2.36 a 3.69.
* Horas de Trabajo/Estudio: Sube de 6.24 a 7.81 horas diarias.
* Estrés Financiero: Se eleva de 2.52 a 3.58.

El estudiante deprimido promedio vive en un estado de "sobrecarga". No solo percibe más presión, sino que objetivamente dedica más horas al día a sus responsabilidades, lo que reduce su margen de recuperación.

En el vector del grupo con depresión, las variables de bienestar muestran una caída:

*Sueño (Sleep_Num): Cae de 6.53 a 6.20.
*Dieta (Diet_Num): Disminuye de 2.10 a 1.77.

Aunque la diferencia en horas de sueño parece pequeña, en términos poblacionales indica una tendencia a la privación crónica. Junto con una peor calidad de dieta, el centroide del grupo con depresión refleja un abandono de los hábitos biológicos básicos.

## Dispersión

```{r}
matriz_cov <- cov(data_num %>% select(where(is.numeric)))
print("--- Matriz de Varianza-Covarianza ---")
print(round(matriz_cov, 2))
```

### ¿Qué tan dispersos están los datos?

Se pueden encontrar covarianzas conjuntas críticas: la relación entre Work.Study.Hours y Academic.Pressure (0.49) confirma que la carga horaria no es solo fatiga física, sino que crece de la mano con la presión psicológica. Asimismo, la covarianza positiva entre Financial.Stress y Academic.Pressure (0.30) sugiere que las tensiones económicas y académicas no vienen solas; suelen presentarse como un bloque de presión acumulada que aumenta la dispersión del bienestar del estudiante.

```{r}
# Extraemos solo las varianzas (la diagonal de la matriz)
varianzas <- diag(matriz_cov)
print("--- Varianzas individuales (Qué variables fluctúan más) ---")
print(round(sort(varianzas, decreasing = TRUE), 2))
```

### ¿Qué variables varían más?

Observando las varianzas individuales (la diagonal principal), `Age` (24.07) y `Work.Study.Hours` (13.75) son las que más fluctúan. Sin embargo, cabe aclarar que esto se debe a la escala de medida. La edad se mide en años y las horas de trabajo van en un rango amplio, mientras que variables como `Study.Satisfaction` o `Financial.Stress` se mueven en escalas mucho más pequeñas (ej. de 1 a 5), por lo que su varianza matemática siempre será menor (alrededor de 1.8 a 2.0).

## Dependencia

```{r}
print("--- Dependencia (Correlación) ---")
print(round(matriz_cor, 2))
```

### ¿Cómo se relacionan entre sí?

La relación más alarmante es la de Suicidal_Num con Depression_num (0.55). Esta es la correlación más alta de todo el estudio, indicando que la depresión en esta muestra está vinculada de manera casi intrínseca a un riesgo de vida.

Por otro lado, la Presión Académica (0.47) y el Estrés Financiero (0.36) emergen como los dos motores externos más fuertes de la depresión. Es notable que el CGPA (0.02) prácticamente no tiene relación con el estado depresivo, lo que rompe el mito de que el buen rendimiento protege la salud mental. Finalmente, observamos una correlación negativa importante entre los Hábitos Alimenticios (Diet_Num) y la Depresión (-0.21), lo que sugiere que el deterioro de la salud física y la falta de autocuidado son señales tempranas del colapso emocional.

---

# PARTE 9: PCA

```{r}
# LIBRERÍAS

library(MVN)        # Para normalidad multivariante
library(car)        # Para elipses de confianza y covarianza
library(factoextra) # Para visualizar el PCA
library(FactoMineR) # Para hacer el PCA

# Cargamos los datos numéricos en una nueva variable para el PCA (se excluye el target)
data_pca <- data_num[, c("Age", "Academic.Pressure", "Work.Study.Hours", 
                         "Financial.Stress", "Sleep_Num", "CGPA", "Suicidal_Num")]
```

---

## Normalidad Multivariante

```{r}
resultado_mardia <- mardia(data_pca)
print(resultado_mardia)
```

### Resultados

El test arroja un p-valor de 0 tanto para la asimetría como para la curtosis. Esto indica un rechazo de la hipótesis nula de normalidad, lo que significa que los datos presentan una distribución no normal con colas pesadas o sesgo significativo.

---

## Nube de datos

Nubes de datos de las variables más correlacionadas.


```{r}
g_age_suicidal <- ggplot(data_pca, aes(Age, Suicidal_Num)) +
  geom_point(alpha = 0.45, size = 1.6) +
  stat_ellipse(type = "norm", linewidth = 1.1) +
  coord_equal() +
  labs(
    title = "Nube de datos (Age y Suicidal_num)",
    subtitle = "La elipse muestra una dirección natural de máxima variabilidad",
    x = "Academic.Pressure",
    y = "Work.Study.Hours"
  ) +
  theme_minimal(base_size = 13)

plotly::ggplotly(g_age_suicidal)

g_academic_financial <- ggplot(data_pca, aes(Academic.Pressure, Financial.Stress)) +
  geom_point(alpha = 0.45, size = 1.6) +
  stat_ellipse(type = "norm", linewidth = 1.1) +
  coord_equal() +
  labs(
    title = "Nube de datos (Academic.Pressure y Financial.Stress)",
    subtitle = "La elipse muestra una dirección natural de máxima variabilidad",
    x = "Academic.Pressure",
    y = "Work.Study.Hours"
  ) +
  theme_minimal(base_size = 13)

plotly::ggplotly(g_academic_financial)

g_academic_suicidal <- ggplot(data_pca, aes(Academic.Pressure, Suicidal_Num)) +
  geom_point(alpha = 0.45, size = 1.6) +
  stat_ellipse(type = "norm", linewidth = 1.1) +
  coord_equal() +
  labs(
    title = "Nube de datos (Academic.Pressure y Suicidal_num)",
    subtitle = "La elipse muestra una dirección natural de máxima variabilidad",
    x = "Academic.Pressure",
    y = "Work.Study.Hours"
  ) +
  theme_minimal(base_size = 13)

plotly::ggplotly(g_academic_suicidal)

g_work_suicidal <- ggplot(data_pca, aes(Work.Study.Hours, Suicidal_Num)) +
  geom_point(alpha = 0.45, size = 1.6) +
  stat_ellipse(type = "norm", linewidth = 1.1) +
  coord_equal() +
  labs(
    title = "Nube de datos (Work.Study.Hours y Suicidal_num)",
    subtitle = "La elipse muestra una dirección natural de máxima variabilidad",
    x = "Academic.Pressure",
    y = "Work.Study.Hours"
  ) +
  theme_minimal(base_size = 13)

plotly::ggplotly(g_work_suicidal)

g_financial_suicidal <- ggplot(data_pca, aes(Financial.Stress, Suicidal_Num)) +
  geom_point(alpha = 0.45, size = 1.6) +
  stat_ellipse(type = "norm", linewidth = 1.1) +
  coord_equal() +
  labs(
    title = "Nube de datos (Financial.Stress y Suicidal_num)",
    subtitle = "La elipse muestra una dirección natural de máxima variabilidad",
    x = "Academic.Pressure",
    y = "Work.Study.Hours"
  ) +
  theme_minimal(base_size = 13)

plotly::ggplotly(g_financial_suicidal)
```

### Resultados



---

## Estandarización

```{r}
summary(data_pca)
```

```{r}
data_pca <- as.data.frame(scale(data_pca))
summary(data_pca)
```

---

## Autovalores y Autovectores

```{r}
S <- cov(data_pca)
eig <- eigen(S)

var_exp <- eig$values / sum(eig$values)

data.frame(
  Componente = paste0("PC", seq_along(eig$values)),
  Autovalor = eig$values,
  Varianza_Explicada = var_exp,
  Varianza_Acumulada = cumsum(var_exp)
)
```

---

## Análisis de Componentes Principales (PCA)

```{r}
pca <- prcomp(data_pca, center = TRUE, scale. = TRUE)

summary(pca)

var <- (pca$sdev^2) / sum(pca$sdev^2)

df_var <- data.frame(
  Componente = paste0("PC", seq_along(var)),
  Varianza = var,
  Acumulada = cumsum(var)
)

df_var

library(scales)

ggplot(df_var, aes(Componente, Varianza)) +
  geom_col() +
  geom_line(aes(y = Acumulada, group = 1), linewidth = 1.1) +
  geom_point(aes(y = Acumulada), size = 3) +
  scale_y_continuous(labels = percent_format()) +
  labs(
    title = "PCA",
    x = "Componente principal",
    y = "Proporción de varianza"
  ) +
  theme_minimal(base_size = 13)
```

### Resultados

El primer componente explica el 22% de la varianza, mientras que el segundo el 14.5%. En conjunto, las primeras dos dimensiones capturan el 36.5% de la variabilidad total. La caída suave en el gráfico (Scree Plot) sugiere que el fenómeno es complejo y depende de múltiples factores con pesos similares.

---

```{r}
# Círculo de Correlaciones
res_pca <- PCA(data_pca, scale.unit = TRUE, graph = FALSE)

fviz_pca_var(res_pca, 
             col.var = "contrib",
             gradient.cols = c("#00AFBB", "#E7B800", "#FC4E07"),
             repel = TRUE,
             title = "Variables y sus contribuciones al PCA")
```

### Resultados

Las variables con mayor contribución (en color naranja/rojo) son Sleep_Num (horas de sueño), Suicidal_Num (ideación suicida) y Financial_Stress. Se nota que el sueño tiene una correlación negativa fuerte con el componente vertical (Dim2), mientras que la presión académica y financiera se agrupan hacia la derecha (Dim1).

---

## Visualización de Scores

```{r}
scores_pca <- as.data.frame(pca$x)
scores_pca$Depression <- data_num$Depression

g_scores <- ggplot(scores_pca, aes(PC1, PC2, color = Depression)) +
  geom_point(size = 2.5, alpha = 0.85) +
  labs(
    title = "Visualización de scores",
    subtitle = "Cada punto es un estudiante; el color representa la depresión",
    x = "PC1",
    y = "PC2",
    color = "Depression"
  ) +
  theme_minimal(base_size = 13)

g_scores
```
## Visualización de Loadings

```{r}
loadings_pca <- as.data.frame(pca$rotation) 
loadings_pca$Variable <- rownames(pca$rotation)

loadings_pca

loadings_long <- loadings_pca %>%
  tidyr::pivot_longer(
    cols = starts_with("PC"),
    names_to = "Componente", 
    values_to = "Loading"
  )

ggplot(loadings_long %>% filter(Componente %in% c("PC1", "PC2", "PC3", "PC4", "PC5", "PC6")),
       aes(x = reorder(Variable, Loading), y = Loading, fill = Componente)) +
  geom_col(position = "dodge") +
  coord_flip() +
  labs(
    title = "Loadings de las Componentes",
    subtitle = "Muestra la contribución de cada variable a las PC",
    x = "Variable original",
    y = "Loading"
  ) +
  theme_minimal(base_size = 13)
```

## Conclusiones del PCA

Los resultados revelan que la depresión en este grupo de estudiantes no sigue una distribución normal y está fuertemente ligada a factores externos y biológicos específicos. El análisis de componentes principales demuestra que la falta de sueño y la ideación suicida son los indicadores con mayor carga de contribución al perfil de riesgo, seguidos de cerca por la presión financiera y académica. Esta estructura de datos confirma que cualquier intervención de bienestar debe priorizar la regulación de hábitos de descanso y el apoyo financiero para reducir efectivamente los índices de depresión.

En este caso, utilizando las variables numéricas del dataset, en análisis del PCA deja ver como, para conservar un 80-90% de la variabilidad de los datos, se deberían escoger al menos 5 componentes. Teniendo en cuenta el anterior análsis, se puede concluir que no es del todo conveniente utilzar componentes, al menos haciendo el análisis unicamente con los datos númericos, debido a que la reducción de dimensionalidad no es considerable, siendo de 7 variables originales a al menos 5 componentes. Sin una reducción de dimensionalidad considerable, podría no valer la pena perder la información individual que aporta cada dato por separado al transformarlos en componentes.
